ACORDAO-COMPLETO-2407898

ACÓRDÃO 13407/2020 ATA 42/2020 - PRIMEIRA CÂMARA

VISTOS, relatados e discutidos estes autos de Prestação de Contas Ordinária da Secretaria Nacional de Saneamento Ambiental - SNSA, exercício de 2015, então vinculada ao Ministério das Cidades (extinto) , em cujo âmbito foram analisados os atos de gestão praticados pelos responsáveis das áreas auditadas da Secretaria Nacional de Saneamento Ambiental, especialmente aqueles listados no art. 10 da IN-TCU 63/2010, no período compreendido entre 1/1/2015 a 31/12/2015,
ACORDAM os Ministros do Tribunal de Contas da União, reunidos em sessão de Primeira Câmara, em:
9.1. julgar regulares com ressalvas as contas dos Srs. Ernani Ciríaco de Miranda, Johnny Ferreira dos Santos, Manoel Renato Machado Filho, e Paulo Ferreira, com fundamento nos arts. 1º, inciso I, 16, inciso II, 18 e 23, inciso II, da Lei 8.443/1992 c/c os arts. 1º, inciso I, 208 e 214, inciso II, do Regimento Interno do TCU,  em razão dos baixos resultados qualitativos e quantitativos na gestão da Secretaria, incluindo as ações previstas na LOA e as metas previstas no PPA 2012-2015, especialmente quanto às deficiências observadas no monitoramento e avaliação do Plansab, à baixa efetividade nas ações relacionadas à universalização dos planos de saneamento básico nos municípios brasileiros, e devido à ausência de procedimentos para a racionalização das atividades de acompanhamento dos empreendimentos, dandolhes quitação;
9.2. julgar regulares as contas dos Srs. Gustavo Zarif Frayha, Hélio José de Freitas, Miguel Crisóstomo Brito Leite, e Osvaldo Garcia, com fundamento nos arts. 1º, inciso I, 16, inciso I, 17 e 23, inciso I, da Lei 8.443/1992, c/c os arts. 1º, inciso I, 207 e 214, inciso I, do Regimento Interno do TCU, dando-lhes quitação plena;
9.3. dar ciência à Secretaria Nacional de Saneamento Ambiental sobre não ter sido informado, no Rol de Responsáveis do Relatório de Gestão relativo ao exercício de 2015, se os responsáveis substitutos efetivamente exerceram substituições dos titulares, nem os respectivos períodos, contrariamente ao que prevê o art. 6º, § 5º, da DN TCU 147/2015, com vistas à prevenção de ocorrência de outras semelhantes; e
9.4. arquivar o presente processo, com fundamento no art. 169, inciso V, da Resolução TCU 246/2011 - Regimento Interno do TCU.

Prestação de Contas Ordinária de Secretaria Nacional de Saneamento Ambiental relativa ao Exercício Financeiro de 2015.

Primeira Câmara

Secretaria Nacional de Saneamento Ambiental - SNAS.

3. Responsáveis: Ernani Ciríaco de Miranda (Membro de Diretoria) - CPF: 369.836.836.68; Gustavo Zarif Frayha (Membro de Diretoria substituto) - CPF: XXX.175.646-XX; Hélio José de Freitas (Membro de Diretoria substituto) - CPF: XXX.016.951-XX; Johnny Ferreira dos Santos (Dirigente Máximo substituto e Membro de Diretoria) - CPF: XXX.426.451-XX; Manoel Renato Machado Filho (Membro de Diretoria) - CPF: XXX.239.401-XX; Miguel Crisóstomo Brito Leite (Membro de Diretoria substituto) - CPF: XXX.536.705-XX;  Osvaldo Garcia (Dirigente Máximo) - CPF: XXX.650.146-XX;  Paulo Ferreira (Dirigente Máximo) - CPF: XXX.278.888-XX.

13.1. Ministros presentes: Walton Alencar Rodrigues (Presidente), Benjamin Zymler, Bruno Dantas e Vital do Rêgo.
13.2. Ministros-Substitutos presentes: Augusto Sherman Cavalcanti (Relator) e Weder de Oliveira.

AUGUSTO SHERMAN

Adoto como relatório a instrução lançada aos autos pela SeinfraUrbana (peça 9) :
	"INTRODUÇÃO
Cuidam os presentes autos de processo de contas anuais da Secretaria Nacional de Saneamento Ambiental, do extinto Ministério das Cidades - SNSA/MCidades, relativo aos atos de gestão praticados no exercício financeiro de 2015.
O processo de contas foi organizado de forma individual, conforme classificação constante do art. 5º, inc. I, da Instrução Normativa TCU 63/2010 e disposição do anexo I à Decisão Normativa TCU 147/2015. 
A unidade jurisdicionada foi criada por meio da Medida Provisória n. 103, de 1/1/2003, convertida na Lei 10.683, de 25/8/2003, e pelo Decreto 4.665, de 3/4/2003. Esses dispositivos foram revogados, respectivamente, pela Lei 13.502, de 1/11/2017, e pelo Decreto 8.927, de 8/12/2016, que incluem as seguintes competências em sua área de atuação:
coordenar a implementação da Política Nacional de Saneamento Ambiental e o respectivo Plano Nacional de Saneamento Básico, em consonância com as demais políticas públicas orientadas para o desenvolvimento urbano e regional, e de forma articulada com o Conselho das Cidades;
promover a compatibilização técnica e a integração interinstitucional da Política Nacional de Saneamento Ambiental com as demais políticas públicas, em especial, com as políticas de saúde, de meio ambiente, de resíduos sólidos, de habitação, de desenvolvimento social e de recursos hídricos;
promover a articulação com as demais instituições que atuam ou se relacionam com as atividades de saneamento ambiental, estabelecer as diretrizes técnicas e elaborar as formas organizacionais necessárias à efetivação desse processo;
incentivar o desenvolvimento tecnológico do setor de saneamento ambiental, em articulação com as instituições de pesquisa e de difusão tecnológica, nacionais e estrangeiras, envolvendo as organizações produtivas a elas relacionadas;
promover e acompanhar a regulamentação da prestação de serviços de saneamento ambiental e acompanhar o seu processo de implementação;
formular, promover e coordenar programas e ações orientados para a universalização e a melhoria da qualidade dos serviços de saneamento ambiental, em consonância com as diretrizes estabelecidas em Plano Nacional de Saneamento Básico;
promover ações de apoio técnico a Estados, Municípios e prestadores de serviços na execução das atividades e dos projetos relativos ao saneamento ambiental;
propor e acompanhar os planos e os programas plurianuais de investimentos que sirvam de referência técnica e administrativa para o processo de planejamento e execução da política de saneamento básico, em consonância com as diretrizes estabelecidas em Plano Nacional de Saneamento Básico;
promover a implementação dos mecanismos técnicos e institucionais de participação e controle social nas instâncias decisórias relativas à Política Nacional de Saneamento Básico, incluindo a realização de seminários, de encontros e de conferências que contemplem a participação dos atores interessados na política;
apoiar as atividades referentes ao saneamento ambiental no Conselho das Cidades e coordenar o Comitê Técnico de Saneamento Ambiental;
formular as diretrizes nacionais para o financiamento ao setor de saneamento ambiental e fornecer os parâmetros técnicos para a compatibilização dos programas de saneamento aos requisitos das fontes de financiamento;
elaborar proposições legislativas sobre matérias de competência da Secretaria;
acompanhar e avaliar o desempenho das ações e dos programas sob responsabilidade da Secretaria, elaborando sistemas de informações gerenciais e instrumentos de monitoramento e avaliação para o processo de tomada de decisão;
implementar o Sistema Nacional de Informações em Saneamento Básico;
supervisionar as atividades de planejamento, orçamento e gestão no âmbito da Secretaria, em articulação com a Subsecretaria de Planejamento, Orçamento e Administração; e
acompanhar ações de capacitação e de assistência técnica ao setor saneamento. 
Conforme seu organograma funcional (peça 1, p. 15) , a Secretaria tinha sua estrutura organizacional composta por três Departamentos:
Departamento de Águas e Esgotos - DAGES. Tem como atividades: gerir a aplicação de recursos onerosos em saneamento; propor, normatizar, selecionar, monitorar e avaliar os programas, ações e projetos; viabilizar e monitorar as operações de créditos e operações de mercados incluídas no Programa de Aceleração do Crescimento (PAC) ; normatizar e acompanhar os projetos de infraestrutura; promover a interlocução junto aos órgãos do sistema financeiro.
 Departamento de Articulação Institucional - DARIN. Tem como atividades: desenvolver ações de planejamento e estudos setoriais, abrangendo o  Plano Nacional de Saneamento Básico - Plansab e os Planos Municipais; promover a articulação institucional com conselhos e demais órgãos do setor; apoiar e capacitar os entes federados, visando à melhoria da gestão dos serviços de saneamento e o desenvolvimento institucional; promover cooperação técnica nacional e internacional; gerir os sistemas de informação em saneamento (SNIS e Sinisa) ; implementar ações de mobilização social e educação ambiental em saneamento.
Departamento de Desenvolvimento e Cooperação Técnica - DDCOT. Tem como atividades: gerenciar os recursos do Orçamento Geral da União - OGU para o setor de saneamento; propor, normatizar, selecionar, monitorar e avaliar os programas, ações e projetos apoiados por esses recursos; e promover a interlocução com os demais operadores do orçamento.
 Seu âmbito de atuação é nacional e sua principal finalidade consiste em apoiar a estruturação dos serviços de saneamento básico, ampliando e aprimorando sua prestação, em condições de sustentabilidade e com participação social. Para alcançar a finalidade que lhe foi atribuída, foram desenvolvidos processos relacionados a (i) gestão e monitoramento dos investimentos em saneamento básico oriundos do OGU; (ii) gestão e monitoramento dos investimentos em saneamento básico oriundos de financiamentos; (iii) monitoramento dos investimentos em saneamento básico, via emendas parlamentares; e (iv) formulação e gestão de ações estruturantes para o setor de saneamento.
No Plano Plurianual 2012-2015, denominado Plano Mais Brasil, as intervenções na área de saneamento básico, sob gestão da Secretaria Nacional de Saneamento Ambiental, ficaram concentradas em dois programas temáticos:
Programa 2068 - Saneamento Básico, abrangendo dois objetivos, seguindo a distribuição prevista e pactuada durante a elaboração da proposta do Plansab: a) medidas estruturantes; b) saneamento: abastecimento de água, esgotamento sanitário, manejo de resíduos sólidos, saneamento integrado e manejo de águas pluviais (este último só para municípios com população inferior a 50 mil habitantes) ;
Programa 2040 - Gestão de Riscos e Resposta a Desastres, com enfoque em ações de implantação e ampliação de sistemas de drenagem urbana sustentável, bem como de manejo de águas pluviais e de contenção de encostas.
Nesta oportunidade, analisar-se-ão as informações disponibilizadas pelo órgão em seu Relatório de Gestão (peça 1) com base na avaliação realizada pela equipe da Controladoria Geral da União (CGU) em seu Relatório de Auditoria de Gestão (peça 4) . Além disso, serão utilizadas informações colhidas nos sistemas informatizados do Tribunal de Contas da União.
EXAME TÉCNICO
Com base nos itens relacionados no Anexo II da DN TCU 147/2015, a Coordenação Geral de Auditoria da Área de Cidades da CGU e esta SeinfraUrbana definiram o escopo da auditoria durante reunião realizada em 19/11/2015, acordando acerca dos seguintes tópicos para análise:
Avaliação da conformidade das peças exigidas nos incisos I, II e III do art. 13 da IN TCU nº 63/2010;
Avaliação dos resultados quantitativos e qualitativos da gestão;
Avaliação da gestão das transferências concedidas;
Avaliação da qualidade e suficiência dos controles internos administrativos.
Vale ressaltar que na reunião foi acordado que a avaliação da gestão de todas as transferências realizadas seria centralizada na Auditoria das Contas da Secretaria Executiva (TC Processo 009.344/2017-9) . Assim, apenas questões pontuais, referentes especificamente à SNSA, foram tratadas nesta auditoria de contas.
Além disso, com base nos demais itens listados no Anexo II da DN TCU 147/2015, os seguintes tópicos também serão objeto da presente análise: 
Avaliação dos indicadores
Avaliação da gestão de pessoas
Avaliação da gestão de compras e contratações
Avaliação de passivos assumidos
Avaliação da gestão de tecnologia da informação
Avaliação da gestão patrimonial
Avaliação das renúncias de receita
Avaliação dos controles internos relacionado às demonstrações contábeis
Avaliação quanto ao atendimento ao Acórdão 1212/2014-TCU-Plenário (reflexos da desoneração da folha de pagamento) 
Avaliação da política de acessibilidade
Avaliação da observância da ordem cronológica dos pagamentos
Neste ponto, cumpre destacar que, conforme §1º do art. 8º da Resolução TCU 234, de 1º/9/2010, a primeira instrução de mérito do processo de contas deve ser feita pela unidade técnica em até trezentos e sessenta dias da autuação. Como o processo em tela foi autuado em abril de 2017, essa instrução deveria ter sido emitida até abril de 2018.
Contudo, a Seinfraurbana priorizou a presente instrução somente no segundo semestre de 2019 após a deliberação de dois processos essenciais para uma visão global da atuação da SNSA:
TC Processo 031.563/2016-3, Auditoria operacional com vista a avaliar os controles internos do extinto Ministério das Cidades, autuado em 3/11/2016. Acórdão 2153/2018-TCU-Plenário, de setembro de 2018; e
TC Processo 011.196/2018-1, Fiscalização de obras paralisadas no país, financiadas com recursos da União, autuado em 9/4/2018. Acórdão 1079/2019-TCU-Plenário, de maio de 2019.
Esses dois processos, destaque-se, serão utilizados ao longo dessa instrução para ponderações adicionais sobre a realidade de atuação da SNSA.
I. Avaliação da conformidade das peças que compõem o processo
Ao examinar a conformidade das peças que deveriam compor o processo (peça 4, p. 14) , em que pese ter mencionado a necessidade de ajustes em algumas informações, a CGU constatou que o Relatório de Gestão está adequado e estruturado de acordo com as orientações das DNs TCU 146/2015 e 147/2015, e da Portaria TCU 321/2015.
Contudo, foram verificadas necessidades de adequação de alguns itens do Relatório de Gestão, quais sejam: (i) a atualização da Meta Física da LOA divulgada para a Ação 116I; (ii) identificação de algumas informações disponíveis para preenchimento no sistema e-contas do TCU relacionadas à visão geral da unidade, planejamento organizacional e gestão de riscos e controles internos relacionados à sua governança; e (iii) ajustes de alguns erros formais no relatório. O controle destacou que essas falhas foram de natureza formal e 'não comprometeram a compreensão e a análise do desempenho da gestão do exercício de 2015 da SNSA' (peça 4, p. 34-35) .
Tendo em vista se tratar de equívocos de menor importância, que não impossibilitaram as análises por parte do órgão de controle interno e por esta Unidade Técnica, entende-se não haver a necessidade de serem feitas ressalvas nas contas dos responsáveis pela Unidade em relação a esse item.
II. Rol de Responsáveis
Acerca do rol de responsáveis, a IN TCU 63/2010 preconiza o seguinte:
Art. 10 Serão considerados responsáveis pela gestão os titulares e seus substitutos que desempenharem, durante o período a que se referirem as contas, as seguintes naturezas de responsabilidade, se houver:
I. dirigente máximo da unidade jurisdicionada;
II. membro de diretoria ou ocupante de cargo de direção no nível de hierarquia imediatamente inferior e sucessivo ao do dirigente de que trata o inciso anterior, com base na estrutura de cargos aprovada para a unidade jurisdicionada;
III. membro de órgão colegiado que, por definição legal, regimental ou estatutária, seja responsável por ato de gestão que possa causar impacto na economicidade, eficiência e eficácia da gestão da unidade.
Parágrafo único. O Tribunal poderá definir outras naturezas de responsabilidade na decisão normativa de que trata o art. 4º.
No mesmo sentido, a DN TCU 147/2015 corrobora a IN TCU 63/2010 sobre quem deve compor o rol de responsáveis:
Art. 6º Para fins do julgamento a que se refere o art. 16 da Lei nº 8.443/92, consideramse responsáveis os titulares e substitutos que desempenharam, no exercício de 2015, pelo menos uma das naturezas de responsabilidade especificadas no caput do art. 10 da IN TCU nº 63/2010.
§ 1º No caso de secretaria-executiva de ministério ou órgão equivalente, também devem ser incluídos no rol os titulares das demais secretarias da estrutura do respectivo ministério.
§ 2º Em relação ao disposto no § 1º deste artigo, excetuam-se os titulares de secretarias relacionadas no Anexo I da DN TCU 146/2015 para apresentação individual de relatório de gestão.
§ 3º No rol de responsáveis dos estados-maiores dos comandos militares, devem ser incluídos os titulares dos órgãos de direção setorial e, no caso Comando do Exército, também os titulares dos comandos militares de área. 
§ 4º No rol de responsáveis da Secretaria da Receita Federal do Brasil, devem ser incluídos os superintendentes e os superintendentes-adjuntos das superintendências regionais das regiões fiscais.
§ 5º O responsável substituto de que trata o caput constará do rol somente se tiver efetivamente exercido a substituição do titular no exercício de referência das contas, situação em que deverão ser informados os períodos.
Constam do rol encaminhado pela Unidade Jurisdicionada - UJ (peça 2) todos os responsáveis que desempenharam, durante o período a que se referem as contas, as naturezas de responsabilidade definidas no art. 10 da IN TCU 63/2010.
Todavia, assim como ocorreu no relatório de gestão de 2014, não foi informado se os responsáveis substitutos efetivamente exerceram substituições dos titulares no exercício de 2015, nem os respectivos períodos, tendo sido incluídos no Relatório de Gestão juntamente com os titulares, contrariamente ao que estabelece o art. 6º, § 5º da DN TCU 147/2015.
Entende-se, portanto, pertinente dar ciência novamente à Unidade do recorrente descumprimento ao normativo.
Tabela 1 - Rol de responsáveis da SNSA, exercício 2015
	Nome
	Responsabilidade
	Cargo
	CPF
	Período Gestão

	Osvaldo Garcia
	Dirigente Máximo Unidade
	Secretário SNSA
	XXX.650.146-XX
	1/1/2015 a 14/1/2015

	Paulo Ferreira
	Dirigente Máximo Unidade
	Secretário SNSA
	XXX.278.888-XX
	15/1/2015 a 31/12/2015

	Johnny Ferreira dos Santos
	Dirigente Máximo Unidade
	Secretário SNSA (Substituto) 
	XXX.426.451-XX
	1/1/2015 a 31/12/2015

		Membro de Diretoria
	Diretor de Departamento - DAGES
		1/1/2015 a 31/12/2015

	Miguel Crisóstomo Brito Leite
	Membro de Diretoria
	Diretor de Departamento (Substituto) - DAGES
	XXX.536.705-XX
	1/1/2015 a 31/12/2015

	Manoel Renato Machado Filho
	Membro de Diretoria
	Diretor de Departamento - DDCOT
	XXX.239.401-XX
	1/1/2015 a 31/12/2015

	Helio José de Freitas
	Membro de Diretoria
	Diretor de Departamento (Substituto) - DDCOT
	XXX.016.951-XX
	1/1/2015 a 31/12/2015

	Ernani Ciriaco de Miranda
	Membro de Diretoria
	Diretor de Departamento - DARIN
	369.836.836.68
	1/1/2015 a 31/12/2015

	Gustavo Zarif Frayha
	Membro de Diretoria
	Diretor de Departamento (Substituto) - DARIN
	XXX.175.646-XX
	1/1/2015 a 31/12/2015

Fonte: Elaboração própria. Com base nos dados da peça 2
III. Processos conexos e contas de exercícios anteriores
Os processos de contas de exercícios anteriores e os processos conexos aos autos em exame estão relacionados no quadro a seguir:
Tabela 2 - Processos de contas ordinárias SNSA de exercícios anteriores e processos conexos aos autos
	Número TC
	Tipo
	Assunto
	Situação

	Processo 031.563/2016-3
	Auditoria
	Avaliação dos controles internos do MCidades
	Aberto

	Processo 011.196/2018-1
	Auditoria
	Fiscalização de obras paralisadas no país, financiadas com recursos da União
	Aberto

	Processo 008.337/2015-2
	Monitoramento
	Monitoramento das deliberações do Acórdão 593/2015-TCU-Plenário
	Apensado ao TC 003.997/2014-6

	Processo 035.869/2015-1
	Auditoria
	Gestão das obras de prevenção a desastres naturais (Programa 2040 PPA 2012-2015) 
	Encerrado

	003.997/2014-6
	Auditoria
	Gestão das obras de saneamento financiadas com recursos do MCidades - Fiscobras 2014
	Encerrado

	Processo 029.995/2015-9
	Contas
	Prestação de contas anual consolidada - 2014
	Encerrado

	Processo 019.095/2014-7
	Contas
	Prestação de contas anual consolidada - 2013
	Encerrado

	Processo 023.484/2013-6
	Contas
	Prestação de contas anual consolidada - 2012
	Encerrado

Fonte: Elaboração própria. Com base em dados extraídos do sistema e-TCU
Vale destacar que o TC Processo 031.563/2016-3 teve como objeto a avaliação dos controles internos do Ministério das Cidades, notadamente os relacionados à gestão das obras públicas custeadas com recursos do Orçamento Geral da União (PAC 2) . Atualmente, o MDR tem apresentado plano de ação com vistas a atender ao constante do Acórdão 2153/2018-TCU-Plenário, de relatoria do Ministro Augusto Sherman.
Não foram constatados outros processos conexos capazes de influenciar o mérito das contas dos responsáveis ora em análise.  
IV. Avaliação dos resultados quantitativos e qualitativos da gestão
O TCU, em acordo com a CGU, definiu como sendo conteúdo do Relatório de Auditoria de Gestão a avaliação dos resultados quantitativos e qualitativos da gestão, em especial quanto à eficiência e eficácia no cumprimento, por parte da SNSA: (i) dos objetivos e metas estabelecidos no Plano Plurianual - PPA 2012/2015; (ii) dos objetivos estabelecidos no plano estratégico; e (iii) da execução física e financeira das ações da Lei Orçamentária Anual - LOA - vinculadas a programas temáticos. Na sequência, abordam-se os dois primeiros quesitos, sendo que o último constitui tópico específico que será analisado mais adiante (item VI) .
Quanto ao PPA 2012-2015
No que se refere ao PPA 2012-2015, a participação do extinto Ministério das Cidades, por intermédio da SNSA, se dá nos Programas Temáticos 2040 - Gestão de Riscos e Respostas a Desastres - e 2068 - Saneamento Básico. Nesse contexto, a Secretaria é responsável por 14 metas, distribuídas em 3 objetivos: 
O Objetivo 0169 do Programa 2040, voltado à promoção de ações de prevenção de desastres naturais; e 
Os Objetivos 0353 e 0610 do Programa 2068, que tratam, respectivamente, de ações estruturantes, destinadas à melhoria da gestão, e de obras de infraestrutura, com vistas à expansão da cobertura e melhoria da qualidade dos serviços de saneamento em áreas urbanas.
Tabela 3 - Avaliação das metas quantitativas e qualitativas sob responsabilidade da SNSA no PPA 2012-2015
	Programa
	Objetivo
	Tipo
	Meta
	Unid
	Previsto
	Realizado
	% realizado 

	2040
	0169
	Quantitativa
	Contratar R$ 9 bilhões para apoio à execução de intervenções de drenagem urbana
	R$
	9 bilhões
	9,27 bilhões
	103,00%

	2068
	0610
	Quantitativa
	Contratar R$ 14,5 bilhões em esgotamento sanitário
	R$
	14,5 bilhões
	16,82 bilhões
	116,00%

				Contratar R$ 3 bilhões em saneamento integrado
	R$
	3 bilhões
	3,06 bilhões
	102,00%

				Contratar R$ 6,5 bilhões em abastecimento de água
	R$
	6,5 bilhões
	12,4 bilhões
	190,77%

			Qualitativa
	Contratar R$ 1,5 bilhão para resíduos sólidos
	Não houve

		0353
	Quantitativa
	Apoiar a elaboração de 20 estudos para desenvolvimento científico e tecnológico de saneamento básico
	Estudo e/ou pesquisa
	20
	0
	0,00%

				Apoiar a realização de 10 atividades de capacitação dos membros de colegiados e prestadores do setor saneamento
	Atividade
	10
	10
	100%

				Contratar R$ 600 milhões para realização de projetos e planos de saneamento básico
	R$
	600 milhões
	538,6 milhões
	89,76%

			Qualitativa
	Elaborar 03 Planos Regionais de Saneamento Básico das Regiões Integradas de Desenvolvimento (RIDEs) 
	Os 3 planos estão em fase de elaboração. 

				Estruturar e implantar o Sistema Nacional de Informações em Saneamento (SINISA) 
	Em 2015 foi elaborado o termo de referência

				Fortalecer a Rede Nacional de Capacitação e Extensão Tecnológica em Saneamento Ambiental (ReCESA) 
	Foram realizados cursos no âmbito da ReCESA

				Fortalecer e monitorar as ações do trabalho socioambiental
	Em 2014 foi publicado o manual para a execução das ações do trabalho socioambiental

				Implantar o monitoramento e a revisão do Plansab
	Em 2015 foi publicado o relatório de avaliação

				Contratar R$ 2 bilhões para redução e controle de perdas em sistemas de abastecimento de água
	Não houve

Fonte: Elaboração própria, com base nos dados do PPA 2012-2015 (sítio www.planejamento.gov.br) e no Relatório de Auditoria Anual de Contas da CGU
De maneira geral, o controle interno verificou que as metas relativas ao objetivo 0169 (obras de drenagem urbana) e 0610 (esgotamento, saneamento e abastecimento de água) , que tratam de contratações de empreendimentos, vêm sendo cumpridas, de modo material, a contento, tendo sido constatada, inclusive, a superação da meta em alguns casos. Entretanto, frisou que apenas um percentual reduzido das obras e serviços contratados foram entregues à sociedade, demonstrando a baixa efetividade das ações. Essa situação denota que há um distanciamento entre a contratação, que entra no cálculo da meta, e a efetiva realização da política pública.
Essa situação pode ser identificada na Tabela 4, quando se analisa o reduzido quantitativo de empreendimentos concluídos em relação ao total contratado no ciclo PPA 2012/2015 relacionado aos objetivos quantitativos supramencionados:
Tabela 4 - Empreendimentos do Ministério das Cidades
	Modalidade
	Situação dos Empreendimentos

		Ação Preparatória
	Concluída
	Em licitação
	Iniciada
	Obra física concluída
	Total

	Manejo de águas pluviais
	11
	4
	10
	97
	2
	124

	Esgotamento sanitário
	53
	13
	61
	260
	9
	396

	Saneamento integrado
	1
	2
	17
	37
	1
	58

	Abastecimento de água
	47
	14
	34
	233
	7
	335

Fonte: Relatórios de Auditoria Anual de Contas SNSA, exercício 2015 - CGU (peça 4, p. 4) 
Por outro lado, a maioria das metas relativas ao objetivo 0353 (apoio à realização de projetos e planos de saneamento básico) não foram atendidas, bem como algumas estão atreladas ao Programa de Desenvolvimento do Setor Águas (Interáguas) , programa financiado com recursos do Banco Internacional para Reconstrução e Desenvolvimento (BIRD) .
Adicionalmente, a CGU destacou pontos específicos sobre o cumprimento das metas do PPA (peça 4, p. 56) . 
Em relação a avaliação da implementação e o monitoramento do Plansab (uma das seis metas qualitativas do Objetivo 0353 do Programa 2068) , os auditores do controle interno avaliaram que houve descompasso entre os períodos de realização e publicação dos relatórios de avaliação do plano. Por exemplo, o relatório relativo à 2014 foi publicado em dezembro de 2015 e a previsão para a publicação do relatório de 2015 é fevereiro de 2017, impedindo, desse modo, a análise dos resultados alcançados até o final de 2015 no Relatório de Auditoria Anual das Contas de 2015.
Diante disso, concluiu que as revisões do plano não são efetivas, visto que sua intempestividade impossibilita aos gestores utilizarem seus dados para a tomada de decisão. Ainda assim, a auditoria considerou que houve avanço da gestão nesse aspecto, com o aumento no número de funcionários disponibilizados para essa atribuição 
Outro fator destacado pela CGU (peça 4, p. 4) foi a baixa efetividade nas ações visando a universalização dos Planos Municipais de Saneamento Básico (PMSB) . Em que peses o cumprimento de 89,76% da meta do PPA, apresentado na Tabela 3, a CGU destacou (peça 4, p. 55) que, desde a Lei 11.445/2007 e o Decreto 7.217/2010, que definiram e regulamentaram a necessidade do PMSP como instrumento de planejamento para a alocação de recursos na área de saneamento, apenas 58% dos municípios brasileiros elaboraram ou estavam com o plano em elaboração até o final de 2015. Além disso, acrescentou que o supramencionado Decreto prorrogou o prazo para a universalização, que inicialmente era até 2010, para dezembro de 2013. No entanto, por meio de sucessivos decretos, esse prazo foi prorrogado para 31 de dezembro de 2017.  Essa situação demonstra que, a partir de 2015, a SNSA teria 2 anos para a atingir a institucionalização dos PMSB em todos os municípios do Brasil.
Pondera-se que a Unidade apresentou o Panorama dos Planos Municipais de Saneamento Básico no Brasil, alegando ter contribuído para um melhor conhecimento sobre o tema, pois estudo foi capaz de atualizar a situação dos Planos Municipais de Saneamento Básico no Brasil, o que foi considerado pela auditoria como uma referência inicial para a análise da implementação dos PMSB.
Quanto ao Plano Estratégico
Quanto aos objetivos estabelecidos no Plano Estratégico, convém destacar que, em 2013, conforme foi relatado no processo de prestação de contas relativo àquele ano (peça 1, p. 22) , a SNSA ainda não dispunha de planejamento estratégico institucionalizado. Em 2014, o Ministério das Cidades informou que o Plano Estratégico da Pasta foi finalizado, no qual foram definidos 18 objetivos estratégicos e 27 iniciativas estratégicas para todo o Ministério. 
A fim de viabilizar a execução dessas iniciativas, o Portfólio de Projetos foi ampliado, incluindo iniciativas para realizar o desdobramento do planejamento estratégico em planos táticos a serem implementados pelas Secretarias Nacionais do Ministério. 
Em 2015, iniciou-se o referido desdobramento, denominado 'subprojeto de elaboração do plano tático da SNSA', que previu a entrega dos seguintes produtos: I - mapa tático; II - iniciativas estratégicas; III -  indicadores; IV - plano tático; e V - ciclos de monitoramento e avaliação. Essa etapa do desdobramento foi finalizada em 2016, após a aprovação do Mapa Tático da SNSA 2016-2019.
Conclusão
Com base na análise da CGU, constatou-se que a execução dos objetivos estabelecidos pelo PPA 2012-2015, especialmente quanto às metas qualitativas atribuídas à SNSA, apresentaram atrasos ao longo do exercício do período e algumas falhas, tais como a falta de efetividade nas revisões e avaliações do Plansab.
Além disso, corroborando com as informações mencionadas pelo controle, viuse caracterizada a baixa efetividade das ações da SNSA para universalizar a instituição dos planos de saneamento básicos nos municípios brasileiros. 
Finalmente, uma análise restrita aos dados apresentados pela Tabela 3 deste trabalho poderia sugerir o entendimento de que os resultados quantitativos obtidos pela Secretaria no exercício de 2015 estariam em consonância com as metas estipuladas para o período 2012-2015. No entanto, conforme afirmado anteriormente no § 28, o atingimento numérico dessas metas não significa o alcance dos objetivos maiores do programa. A simples contratação dos valores definidos no plano não pode ser considerada ação suficiente para configurar a adequada aplicação dos recursos nos empreendimentos pactuados.
Cumpre destacar que o Acórdão 2153/2018-TCU-Plenário recomendou ao Ministério, em seu item 9.2.10, que em seu processo de planejamento, em especial quando da revisão do PPA, buscasse o estabelecimento de objetivos coerentes com sua missão, para os programas sob sua responsabilidade, com sua razão de existir, e adotasse metas que conduzam à realização dos objetivos, que sejam específicas, quantificáveis, expressem produtos, ações, tarefas, resultados.
Independente disso, o grande número de obras atrasadas, paralisadas e canceladas apontados anualmente, fato corroborado pela baixa execução das ações orçamentárias da LOA (situação que será detalhada mais adiante no item VI) , demonstram o não atingimento efetivo das metas estabelecidas para a SNSA.
Desse modo, considerando-se as informações do item IV, ora em comento, e do item VI, adiante, verifica-se que os resultados qualitativos e quantitativos da gestão da Secretaria se mostraram aquém do previsto para o exercício em análise. Portanto, considera-se o caso de serem registradas ressalvas nas contas dos responsáveis pela Unidade acerca desta ocorrência.  
V. Avaliação da estrutura de governança e de controle internos
Este quesito busca avaliar a qualidade e suficiência dos controles internos administrativos instituídos pela SNSA, por meio da análise dos seguintes componentes do sistema de controle interno: ambiente de controle; avaliação de risco; atividade de controle; informação e comunicação; e monitoramento.
Vale destacar que as medidas alcançadas pela UJ, já mencionadas ao longo deste relatório, indicaram avanços na estruturação dos controles internos, quais sejam: a finalização do Planejamento Estratégico do Ministério das Cidades, a implantação de seus desdobramentos e a realização do Manual de Procedimentos e Rotinas da Secretaria Nacional de Saneamento Ambiental.
Segue a análise da CGU acerca dos elementos do sistema de controle interno.
Ambiente de controle
Esse quesito se traduz em um conjunto de normas, processos e estruturas que fornece a base para a condução do controle interno por toda a organização. Ou seja, é a cultura de uma organização e a consciência de controle das pessoas que nela trabalham.
Esse componente abrange a integridade e os valores éticos da organização; os parâmetros que permitem à estrutura de governança cumprir com suas responsabilidades; a estrutura organizacional e a delegação de autoridade e responsabilidade; o processo de atrair, desenvolver e reter talentos competentes; e o rigor em torno de medidas, incentivos e recompensas.
Nesse quesito, o controle apurou avanços consideráveis em relação as avaliações procedidas em auditorias anteriores. Foram verificadas a manutenção e a divulgação dos canais de relacionamento com a sociedade, tais como o Serviço de Informações ao Cidadão - SIC, o Sistema de Ouvidoria do Poder Executivo Federal - e-OUV e o e-mail sanearbrasil@cidades.gov.br.
Além disso, o manual de práticas adotado pela SNSA foi considerado um avanço na formalização das práticas operacionais, pois descreve os principais processos e procedimentos da secretária, além de apresentar as normas e rotinas aplicáveis às atividades O controle destacou essa ser a única unidade do MCidades que possuía um normativo dessa natureza no ano de 2015.
Sobre a estrutura organizacional da Secretaria, em que pese não ter havido alterações em relação a 2014, mesmo diante de novos desafios e outras atribuições, é válido ressaltar que a auditoria identificou que uma proposta de reestruturação organizacional foi apresentada à Secretaria Executiva do Ministério.
Por outro lado, ressaltou que o quadro de pessoal tem se mostrado insuficiente para o cumprimento de atividades sob sua responsabilidade, fato que enseja melhorias também no aspecto quantitativo da sua força de trabalho.
Avaliação de risco
 Risco é a possibilidade de que um evento ocorra e afete adversamente a realização dos objetivos da entidade. Uma condição prévia à avaliação dos riscos é o estabelecimento de objetivos ligados aos diferentes níveis da entidade. 
Quanto a esse componente, a CGU considerou que a elaboração do Planejamento Estratégico possibilitou a definição de objetivos e metas, ainda que não tenha sido criado um instrumento específico que abrangesse a avaliação de riscos. Posto isso, aliado à formalização do já referido manual de procedimentos, concluiu sobre uma possível redução na ocorrência de falhas que possam causar riscos no cumprimento dos objetivos.
O relatório de auditoria também destacou a gestão de pessoal da SNSA como um risco, pois foi verificada a crescente evasão do quadro de pessoal, resultando num esforço recorrente em capacitar os servidores, visando suprir lacunas em suas habilidades. Diante disso, a SNSA mapeou as causas da evasão e atuou junto à Secretaria Executivas do MCidades para que fossem realizados novos concursos públicos.
Outro risco identificado foi a possibilidade de perdas econômicas e financeiras, bem como o insucesso no alcance dos objetivos, em relação a gestão das transferências voluntárias, especialmente sob condições econômicas adversas e atípicas. No entanto, como já mencionado nesta instrução, as medidas tomadas pela SNSA foram positivas, haja visto que reduziram o risco de piora no desempenho na carteira de empreendimentos do ministério em momentos de instabilidade econômica.
Atividades de controle
Atividades de controle são ações estabelecidas por meio de políticas e procedimentos que ajudam a garantir o cumprimento das diretrizes determinadas pela administração a fim de mitigar riscos à realização dos objetivos. Essas atividades podem ter natureza preventiva ou de detecção e abranger uma série de atividades manuais e automáticas, como autorizações e aprovações, verificações, reconciliações e revisões de desempenho.
Uma medida de destaque adotada pela UJ, apontada pela CGU, foi a formalização dos indicadores destinados à aferição dos resultados da gestão da Unidade, adotado dentro do desdobramento do Plano Tático do Planejamento Estratégico do MCidades. A definição desses indicadores permitiu a estruturação de consultas informatizadas no banco de dados do MCidades para extração de dados, facilitando a análise e avaliação da gestão.
Outros pontos positivos identificados pela CGU foram a implementação do 'Plano de Ação' em cumprimento à determinação do TCU, visando melhorias no acompanhamento das transferências concedidas, bem como a constituição do grupo de monitoramento intensivo para termos de compromisso com obras paralisadas.
Informação e comunicação
A informação é necessária para que a entidade cumpra responsabilidades de controle interno a fim de apoiar a realização de seus objetivos. A comunicação é o processo contínuo e iterativo de proporcionar, compartilhar e obter as informações necessárias, dividindo-se em interna e externa.
Para esse componente de controle, verificou-se no relatório da CGU que a Unidade ainda não divulga adequadamente as informações sobre os empreendimentos apoiados pelo Ministério das Cidades. Para o atendimento aos subitens 9.1.2. e 9.3.1. do Acórdão 593/2015-TCU-Plenário, que determinou a divulgação na Internet de informações relativas aos empreendimentos de saneamento básico custeados com recursos da União, bem como recomendou o aprimoramento da coerência e fidedignidade das informações utilizadas para monitoramento das obras, está em andamento o 'Plano de Ação SACI-Web'.
De acordo com o projeto, o atual Sistema de Acompanhamento e Controle dos Investimentos - SACI seria convertido para a plataforma Web, incluindo-se novas funcionalidades, que permitirão a divulgação de informações sobre os contratos de repasse de forma mais transparente e democrática, permitindo o acesso às informações pelos proponentes, pela CAIXA e pelo cidadão. A implementação do SACI-Web, portanto, significará um avanço na divulgação das informações relativas aos empreendimentos apoiados pelo MCidades à sociedade.
Destaca-se que a responsabilidade desse plano de ação passou para a Secretaria Executiva do MCidades, estando ainda em fase de execução.
Monitoramento
Esse componente de controle trata dos resultados da avaliação de todos os componentes de controle interno, com base em critérios estabelecidos pelas autoridades normativas, órgãos normatizadores reconhecidos ou pela administração, comunicando à estrutura de governança acerca das deficiências verificadas, conforme aplicável.
As medidas adotadas pela UJ, quando se tratou dos demais componentes de controle da SNSA, refletiram no avanço do monitoramento, conforme extraído do relatório de auditoria da CGU (peça 4, p. 13) . O relatório destaca que o Manual de Procedimentos e Rotinas da SNSA, por exemplo, contribuiu para a melhoria sistemática do monitoramento das transferências. Ademais, a formalização dos indicadores de desempenho, que será abordada no item VII, adiante, auxiliou o monitoramento dos empreendimentos, visto que detalhou e esquematizou a situação dos termos de compromissos.
A CGU também fez referência ao plano de ação para a implementação de melhorias no acompanhamento das transferências concedidas, elaborado a partir de determinação do TCU, e a instituição do monitoramento intensivo para termos de compromisso com obras paralisadas também foram práticas de controle que refletiram no aperfeiçoamento da avaliação e do monitoramento das atividades da SNSA.
Conclusão
Com base no exposto, esta unidade técnica anui com as avaliações feitas pelo controle em relação aos elementos que compõem o sistema de controles internos. 
Convém destacar a fiscalização desenvolvida por esta Corte de Contas no âmbito do TC Processo 031.563/2016-3, que teve como objetivo avaliar, em nível de entidade, os controles internos do extinto Ministério das Cidades e, em nível de atividade, se esses controles eram suficientes para mitigar os principais riscos relacionados à gestão das obras públicas custeadas com recursos do Orçamento Geral da União, por meio de transferências intergovernamentais obrigatórias. O trabalho incluiu a análise da Secretaria Ministerial de Saneamento.
Dentre as deliberações do Acórdão 2153/2018-TCU-Plenário, vale citar determinação para providências com vistas a implementar sistemática de gestão de riscos e controles, consistente nas atividades de identificar, avaliar e gerenciar os mais relevantes eventos que possam afetar a organização, com o objetivo de fornecer segurança razoável quanto à realização de seus objetivos, tal qual definido no Decreto 9.203/2017, art. 2º, IV, e no art. 13 da Instrução Normativa (IN) 01/2016-MP/CGU.
Registre-se também que a própria IN 01/2016-MP/CGU, que dispõe sobre controles internos, gestão de riscos e governança no âmbito do Poder Executivo federal, teve o início de sua vigência em maio de 2016, ou seja, é posterior ao período da Prestação de Contas objeto desta instrução.
Isto posto, entendese que nenhuma ressalva deve ser feita nas contas dos responsáveis pela Unidade acerca deste quesito.
VI. Avaliação da execução orçamentária e financeira
Programas Temáticos - PPA 2012/2015
Conforme mencionado no início desta instrução, com o advento do PPA 20122015, as intervenções sob gestão da SNSA, na área de saneamento básico, restaram concentradas em dois programas temáticos.
Programa 2068 - Saneamento Ambiental
O Programa 2068 possui dois objetivos sob responsabilidade da SNSA, seguindo a distribuição prevista e pactuada durante a elaboração da proposta do Plansab: 
0353 - Medidas estruturantes;
0610 - Saneamento: abastecimento de água, esgotamento sanitário, manejo de resíduos sólidos, saneamento integrado e manejo de águas pluviais (este último só para municípios com população inferior a 50 mil habitantes) .
Programa 2040 - Gestão de Riscos e Resposta a Desastres
O Programa 2040 possui um único objetivo sob responsabilidade da SNSA: 
0169 - Promoção de ações de prevenção de desastres.
A gerência deste programa era de responsabilidade da Secretaria de Infraestrutura Hídrica - Ministério da Integração, cabendo à SNSA, à época, algumas de suas ações como, por exemplo, a execução de estudos de intervenções para prevenções de riscos de deslizamentos de encostas, enxurradas, erosões marítimas e fluviais, enchentes e inundações recorrentes em áreas urbanas por meio de obras de engenharia e recuperação ambiental.
O Programa compreende ações viabilizadas a partir de recursos onerosos - oriundos de financiamentos - e não onerosos - oriundos do OGU, cabendo ao extinto Ministério das Cidades a gestão de intervenções na modalidade de manejo de águas pluviais na prevenção de riscos, por meio da SNSA, e na modalidade riscos de deslizamento de encostas, por meio da Secretaria Nacional de Acessibilidade e Programas Urbanos - SNAPU.
Metas Físicas e Financeiras 
A Tabela 5, a seguir, apresenta uma comparação entre as metas físicas e financeiras das ações da Lei Orçamentária Anual - LOA, relativas ao exercício de 2015, vinculadas aos programas temáticos sob responsabilidade da SNSA.
Tabela 5 - Metas Físicas x Financeiras das ações orçamentárias SNSA
	Prog
	Obj
	Ação
	Meta Física
	Meta Financeira

				Unidade
	Previsão
	Execução
	% execut
	Fixação (R$) 
	Execução (R$) 
	Desp. Liquidada (R$) 
	% liquid / fixad

	2040
	0169
	10SG
	Família beneficiada
	105.472
	31.430
	30%
	713.801.268,00
	348.063.151,13
	103.720.715,13
	14,53%

	2068
	0610
	10SC
	Família beneficiada
	45.808
	10.672
	23,30%
	417.777.354,00
	167.472.587,97
	39.017.908,97
	9,34%

	2068
	0610
	1N08
	Família beneficiada
	71.132
	14.195
	19,95%
	543.647.254,00
	309.923.663,66
	61.853.721,47
	11,38%

	2068
	0610
	10S5
	Família beneficiada
	11.613
	3.055
	26,30%
	232.030.564,00
	150.970.671,00
	39.724.681,04
	17,12%

	2068
	0610
	1161
	Família beneficiada
	1.695
	102
	6,02%
	398.677.550,00
	1.050.987,00
	63.386,51
	0,02%

	2068
	0353
	8871
	Projeto apoiado
	4
	0
	0%
	2.850.000,00
	1.045.127,96
	539.587,78
	18,93%

	2068
	0353
	1P95
	Projeto apoiado
	59
	27
	45,76%
	53.424.727,00
	52.604.812,95
	6.809.905,10
	12,75%

	2068
	0353
	20Z5
	Projeto apoiado
	1
	0
	0%
	424.483,00
	0,00
	0,00
	0%

	2068
	0353
	20NW
	Projeto apoiado
	1
	0
	0%
	100.000,00
	0,00
	0,00
	0%

	2068
	0353
	20NV
	Projeto apoiado
	10
	0
	0%
	14.550.000,00
	14.550.000,00
	0,00
	0%

	2068
	0353
	12MH
	Projeto apoiado
	1
	0
	0%
	100.000,00
	0,00
	0,00
	0%

Fonte: Dados extraídos do Relatórios de Gestão da SNSA, exercício 2015 (peça 1, p. 30-60) 
Partindo desses dados, torna-se indispensável mencionar o ponto destacado no Relatório de Auditoria Anual de Contas, que trata da comparação da execução física e financeira do período com a dotação orçamentária aprovada do ano de 2015.
Foi constatado pela CGU um baixo percentual desses pagamentos, quando não se consideram os pagamentos dos Restos a Pagar (RPs) , como é possível extrair a partir dos números apresentados na tabela 5. No entanto, a tabela abaixo, elaborada pela CGU, detalha esse comparativo, demonstrando a proporcionalidade da execução financeira em relação a dotação do ano de 2015, considerando e não considerando os pagamentos de restos a pagar:
Tabela 6 - Execução Financeira da SNSA
	Ação
	% execução em relação à dotação sem considerar RPs
	% execução em relação à dotação inicial considerando RPs

	10SG
	14,53
	102,10

	1N08
	11,38
	85,76

	1161
	0,02
	38,53

	10SC
	9,34
	174,30

	10S5
	17,12
	107,54

	1P95
	12,75
	100,16

	8871
	18,93
	130,74

Fonte: Relatórios de Auditoria Anual de Contas SNSA, exercício 2015 - CGU (peça 4, p. 5) 
Diante desses dados, a CGU ressaltou que a mesma situação ocorre com a execução física, gerando um 'descompasso entre a execução orçamentária e financeira, visto que a despesa é considerada realizada em um ano e os efeitos financeiros ocorrem em outro exercício' (peça 4, p. 5) .
A UJ justificou a situação pela plurianualidade das ações componentes de seu orçamento, visto que são obras de grande porte e elevada complexidade, cujas contratações exigem diversas medidas preparatórias e se desenvolvem por meio de desembolsos atrelados à execução física do empreendimento, ultrapassando, normalmente, o exercício financeiro.
Execução das Ações Orçamentárias da LOA
Com base nos dados trazidos pela Unidade, verificou-se que o desempenho da ação 10SG - Drenagem Urbana e Manejo de Águas Pluviais, ao longo do exercício de 2015, se deu muito aquém das expectativas. A SNSA argumentou que, via de regra, as obras de drenagem urbana implicam a remoção de famílias e desapropriação de grandes áreas, fatores que impactam significativamente o cronograma previsto inicialmente.
Além desses, outros entraves foram listados pela UJ: (i) alterações de métodos construtivos e dos traçados nos locais de intervenção, os quais ocasionaram constantes reprogramações dos contratos; (ii) problemas relativos à ocupação do solo que dificultaram a liberação de áreas de loteamento; (iii) planejamento deficiente por parte dos proponentes; e (iv) ausência de planos diretores de drenagem por parte de municípios e estados.
Todavia, segundo a própria Unidade, foram adotadas medidas para enfrentar as dificuldades encontradas, quais sejam, a revisão constante de seus normativos e o aprimoramento do processo de seleção dos empreendimentos, de modo a escolher aqueles cujo desenvolvimento esteja em níveis mais avançados. Ademais, foram realizadas reuniões presenciais, videoconferências e visitas técnicas in loco como estratégias para auxiliar a continuidade das obras.
Entre os entraves para a execução das ações 10SC, 1N08, 10S5 e 116I do Objetivo 0610 do Programa 2068, segundo a SNSA, estão: (i) a restrição financeira causada pelo atraso na liberação de recursos pela Secretaria do tesouro Nacional (STN) ; (ii) restrição na emissão de autorização de início de objeto (AIO) , em razão da queda de arrecadação do Governo Federal; (iii) decisões do TCU que impactaram a continuidade de alguns empreendimentos; e (iv) deficiências dos quadros técnicos das proponentes. 
Por fim, especificamente sobre a ação 116I - Manejo de Resíduos Sólidos, a Secretaria justificou que a grande redução da dotação orçamentária em 2015 foi devida à não aprovação do escopo do programa constante na Política Nacional de Resíduos Sólidos (Lei 12.305/2010) pela Casa Civil da Presidência da República, não tendo, por isso, sido feitas novas contratações. Acrescentou ainda que, em 2015, foram observados os mesmos problemas relatados nos exercícios anteriores, quais sejam, a rejeição dos moradores dos bairros onde os galpões de triagem dos resíduos estão sendo instalados, a indisponibilidade de terrenos públicos desimpedidos e a defasagem entre a seleção e o início das obras, que onera significativamente os preços das obras e, por consequência, o proponente.
Em relação às ações 8871, 1P95, 20Z5, 20NW, 20NV, 12MH, que englobam medidas de caráter estruturante, por meio do apoio ao planejamento, à capacitação e assistência técnica, ao desenvolvimento científico e tecnológico, à educação ambiental, à participação social e à regulação, o gestor indica que sobre a dotação constante na LOA, de R$ 70.924.727,00, apenas R$ 7.349.492,88 foram liquidados, sendo que, dos valores que estavam inscritos em restos a pagar, foram pagos R$ 46.710.141,05.
A UJ informou ter dado continuidade, em 2015, às ações de implementação do Plansab (ações 8871 e 1P95) . Acerca dos Planos Regionais da Ride (ação 1P95) , no exercício de 2015, deu prosseguimento à elaboração do 'Diagnóstico do Saneamento Básico das Regiões Integradas de Desenvolvimento  (RIDE) ', com abrangência sobre 45 municípios, pertencentes a 6 Estados e ao Distrito federal. 
Outrossim, acrescentou que, no referido exercício, deu continuidade à prestação de apoio para a elaboração das ações de planejamento municipal (ação 1P95) , resultando, até a apresentação do relatório de gestão, na conclusão de 27 PMSB. Em 2015, conforme o relatório, não houve contratação de novas operações, tendo sido cancelados 34 contratos, sendo que 17 deles tinham como objeto a elaboração de PMSB. Os principais motivos para o referido cancelamento foram: (i) desistência do proponente; (ii) não atendimento do prazo de 36 meses para emissão do AIO; (iii) sobreposição do objeto; (iv) privatização dos serviços de saneamento; (v) e paralisação há mais de 12 meses.
Sobre o atraso dos projetos, a UJ citou que os principais motivos foram a deficiência qualitativa e quantitativa de equipe técnica integrante do quadro de pessoal do proponente, para acompanhar os contratos dessa natureza. Além disso, a informou que a Caixa priorizava o acompanhamento das obras em detrimento dos projetos e, em alguns casos, dependendo da região, havia carência de empresas especializadas na elaboração de estudos e projetos.
Sobre as atividades de capacitação (ação 20Z5) , a Unidade afirmou terem sido realizadas diversas ações durante o exercício de 2015. Todavia, frisou que as ações de capacitação à distância foram realizadas sem ter havido repasse de recursos ou gastos efetuados nesse período.
Quanto à implementação do Sistema Nacional de Informações em Saneamento Básico - Sinisa (ação 20NW) , a SNSA informou ter dado andamento, no âmbito do Termo de Cooperação com o CDT/UnB, ao desenvolvimento do Sistema Municipal de Informações em Saneamento Básico - Simisab, componente integrante do Sinisa e que seria testado em 2015.
No âmbito da ação 20NV, cujo objeto é a implementação do Projeto de Desenvolvimento do Setor Água - Interáguas, a Secretaria informou que foram aprovados na LOA investimentos na monta de R$ 14.550.000,00, tendo sido esse valor integralmente empenhado e inscrito em restos a pagar. 
Por fim, no que concerne à ação 12MH, destinada à redução e controle de perdas de água em sistemas de abastecimento, a SNSA informou sobre a decisão adotada pelo Comitê Gestor do Programa de Aceleração do Crescimento (PAC) de remanejar para outras metas os recursos voltados para essas intervenções, não tendo sido, portanto, realizadas novas seleções de empreendimentos em 2015. 
Programação e Execução da Despesa
As tabelas apresentadas a seguir objetivam representar alguns aspectos relevantes acerca da situação da SNSA na execução orçamentária de suas despesas.
Tabela 7 - Resumo dos instrumentos celebrados e dos montantes transferidos nos últimos três exercícios (UG 560006) 
Fonte: Relatórios de Gestão da SNSA, exercício 2015 (peça 1, p. 63) 
Tabela 8 - Resumo dos instrumentos celebrados e dos montantes transferidos nos últimos três exercícios (UG 560024) 
Fonte: Relatórios de Gestão da SNSA, exercício 2015 (peça 1, p. 64) 
Tabela 9 - Resumo dos instrumentos celebrados e dos montantes transferidos nos últimos três exercícios (UG 175004) 
Fonte: Relatórios de Gestão da SNSA, exercício 2015 (peça 1, p. 64) 
Conforme informado pela SNSA e demonstrado nos dados da Tabelas 7, 8 e 9, um montante relevante das despesas do órgão é descentralizada aos estados, municípios e consórcios públicos, por meio de termos de compromisso ou contratos de repasse, com a intermediação da Caixa Econômica Federal (Caixa) na qualidade de Mandatária da União.
As transferências realizadas pela gestão da SNSA no ano de 2015 foram feitas por intermédio das UG 560006 (Principal) , UG 560024 (Programa Interáguas) e UG 175004 (Caixa) .
Constata-se que a UG 175004 é a responsável pela descentralização de quase a totalidade dos recursos do PAC e transferências voluntárias. A redução de aproximadamente 30% corrobora com os impactos mencionados no relatório a respeito da restrição orçamentária e financeira que ocorreu no ano de 2015.
Tabela 10 - Quadro-resumo das despesas totais por modalidade de contratação - 2015
Fonte: Relatório de Gestão da SNSA, exercício 2015 (peça 1, p. 83) 
A Tabela 10 apresenta a realização de despesa por modalidade de contratação, em montantes liquidados e pagos. Verificou-se que a maior parte das despesas totais não foi enquadrada entre as categorias de contratação listadas, mas como 'Outros'. Esses recursos liquidados se referem à supramencionada descentralização, principalmente quanto aos contratos abrangidos pelo PAC, executados no âmbito dos Programas 2040 e 2068. Nesses casos, são as entidades proponentes que realizam as licitações e contratações. 
Tabela 11 - Despesas por Grupo e Elemento de Despesa - 2015
Fonte: Relatório de Gestão da SNSA, exercício 2015 (peça 1, p. 84) 
Já a Tabela 11 apresenta a execução da despesa por grupo e elemento de despesa, em montantes empenhados, liquidados, pagos e inscritos em restos a pagar não processados. De acordo com as informações extraídas do Relatório de Gestão, as despesas da UJ se concentram na categoria 'Despesas de Capital', mais especificamente no grupo 'Investimentos', face à prevalência na destinação de recursos da SNSA à execução de obras de infraestrutura. 
O elemento de despesa 'Auxílios', que constituiu a maior parte das despesas orçamentárias realizadas tanto em 2014 quanto em 2015, evidencia o aporte de recursos financeiros da SNSA a transferências operacionalizadas por meio de termos de compromisso e contratos de repasse. Confrontando os valores liquidados e pagos, constatou-se a redução de R$ 141 milhões no ano de 2015, em relação a 2014, equivalente a um decréscimo de 36% que, segundo a Secretaria, decorreu de limitações financeiras e restrições orçamentárias ocorridas ao longo do exercício.
Finalmente, vê-se uma tendência em permanecer o acúmulo de restos a pagar para as futuras gestões. Comparando com 2014, cujo período teve um índice de 73% de inscrição em restos a pagar do total de despesa empenhada, calculou-se 75% em 2015, refletindo a baixa execução das ações do ano corrente.
Restos a Pagar
Tabela 12 - Restos a Pagar oriundos de exercícios anteriores
Fonte: Relatório de Gestão da SNSA, exercício 2015 (peça 1, p. 61) 
De acordo com os dados apresentados pela SNSA em seu Relatório de Gestão, reproduzidos na Tabela 12, o grande volume de recursos inscritos em Restos a Pagar não Processados decorre do caráter plurianual da maioria das intervenções apoiadas, as quais ultrapassam, na maior parte das vezes, o exercício financeiro de contratação.
Partindo das informações presentes na tabela, destaca-se, que a SNSA iniciou o exercício de 2015 com um montante de aproximadamente R$ 4,9 bilhões inscritos em restos a pagar. No ano, foram pagos R$ 882,2 milhões e cancelados R$ 59,1 milhões, reduzindo, no total, 19% do montante.
Em comparação com as inscrições em restos a pagar processados e não processados registradas em 2015, que totalizaram R$ 795,1 milhões (Tabela 11) , vê-se uma redução no saldo total do volume a pagar em exercícios financeiros subsequentes e um montante inferior em comparação ao total inscrito nos anos anteriores.
Por fim, a UJ destacou a validade da permanência de valores inscritos em Restos a Pagar não Processados referentes a empreendimentos incluídos no PAC, em consonância com a previsão do art. 68, § 3º, inciso II do Decreto 7.654/2011, que estabelece condições para empenho e liquidação desse tipo de despesa.
Conclusão
A partir das informações apresentadas, é possível constatar que a plurianualidade das intervenções é responsável pelo resultado de baixa execução das ações e pelo acúmulo de restos a pagar. Essa situação, conforme entende a CGU, é terminologicamente conhecida como 'orçamento paralelo', não sendo uma disfunção exclusiva dessa Unidade auditada, sendo inerente de um modelo de planejamento governamental em ciclos de curto prazo.
Entende-se que, não obstante os esforços envidados, a SNSA deve continuar no propósito de buscar soluções para os entraves à execução das ações e procurar atuar de maneira mais efetiva junto aos proponentes, a fim de diminuir os obstáculos para início e conclusão das obras. 
Ainda, entre as ações orçamentárias analisadas, há aquelas que não foram afetadas pelas externalidades mencionadas anteriormente e cujos desempenhos ficaram aquém do previsto, como foi o caso das ações estruturantes, especialmente àquelas relacionadas à ação 1P95 (Apoio à Elaboração de Planos e Projetos de Saneamento em Municípios com População Superior a 50 mil Habitantes ou Integrantes de Regiões Metropolitanas ou de Regiões Integradas de Desenvolvimento) .
Vale destacar o entendimento do Ministério do Planejamento, Desenvolvimento e Gestão (MPDG) , de 10/8/2017, sobre a criação de restos a pagar para o extinto Ministério das Cidades (TC Processo 031.563/2016-3, peça 82, p. 11) :
20. Em relação à situação orçamentária, destaca-se que, ao longo dos anos, para essas carteiras de investimentos, tem sido feito grande esforço para manter o fluxo orçamentário adequado à necessidade de empenhos para esses empreendimentos. É importante destacar que, para que haja a melhor distribuição e racionalização do orçamento da União às suas diferentes necessidades, a lógica de alocação do Ministério do Planejamento não prioriza a criação de restos a pagar (RAP) . Apesar disso, no Ministério das Cidades, atualmente temos para essas áreas analisadas o montante de R$ 6,5 bilhões em RAP, o que representa uma disponibilidade orçamentária significativa e suficiente para fazer frente à execução financeira dos empreendimentos, em especial quando considera-se a situação fiscal atual da União. 
Com base no exposto, entende-se que a baixa execução das ações previstas na LOA deve ensejar o registro de ressalvas nas contas dos responsáveis pela Unidade, em especial pela quantidade de empreendimentos que apresentam entraves à sua execução. Vale lembrar que essa situação em particular já foi motivo de ressalvas nas contas da unidade jurisdicionada relativas ao ano de 2014, conforme se verifica no voto condutor do Acórdão 7437/2017-TCU-Primeira Câmara, da relatoria do Ministro Vital do Rêgo, que julgou as citadas contas.
VII. Avaliação dos indicadores de desempenho
Segundo o relatório de gestão, em agosto de 2015 iniciou-se o debate relativo aos indicadores de desempenho da SNSA e a necessidade de sua formalização. Adiante, com a publicação da Portaria 111, de 7/4/2016, os indicadores de desempenho da gestão foram formalizados, por meio da definição de seus critérios de apuração e formas de cálculo.
A UJ também informou que foram estruturadas consultas informatizadas no banco corporativo do MCidades, visando a extração de dados para aferição dos indicadores.
De acordo com a citada Portaria, constata-se que a SNSA estipulou os indicadores sintetizados abaixo:
Taxa de desempenho na execução do objeto (% físico realizado / % físico previsto) 
Taxa de andamento da execução do objeto (média do % físico realizado / média do % físico previsto) 
Tempo médio para início de execução do objeto (¿ dos períodos entre o início da obra e assinatura do contrato de repasse ou termo de compromisso / quantidade de contratos da SNSA) 
Tempo médio para execução do objeto (¿ dos períodos entre o fim e o início da obra / quantidade de contratos da SNSA) 
Tempo médio para conclusão do objeto (¿ dos períodos entre o fim da obra e a assinatura do contrato de repasse ou termo de compromisso / quantidade de contratos da SNSA) 
Volume de recursos para fortalecimento institucional (¿ de valores previstos na LOA) 
Adequação da estrutura de monitoramento (¿ das operações monitoradas no PAC / ¿ de servidores monitores no PAC) 
Além disso, foram estipulados indicadores específicos para auxiliar o monitoramento dos Termos de Compromisso firmados com recursos do PAC, que demonstram, por exemplo, a execução orçamentária média dos empreendimentos, categorizando o andamento de todos os convênios, de acordo com seu percentual de conclusão.
PAC 1 (2007/2010) - Saneamento: R$ 36,46 bilhões e 1.572 empreendimentos  77% de execução orçamentária média em 31/12/2015
· 60% concluídos com 45% do orçamento
· 23% com mais de 60% de execução com 33% do orçamento
· 8% entre 40 e 60% de execução com 8% do orçamento
· 8% entre 10 e 40% de execução com 11% do orçamento
· 2% com menos de 10% de execução com 2% do orçamento
· 0% não iniciado com 1% do orçamento
PAC 2 (2010/2014) - Saneamento: R$ 45,3 bilhões e 1.379 empreendimentos  14,5% de execução orçamentária média em 08/04/2016
· 4% concluídos com 1% do orçamento
· 9% com mais de 60% de execução com 8% do orçamento
· 7% entre 40 e 60% de execução com 5% do orçamento
· 22% entre 10 e 40% de execução com 13% do orçamento
· 24% com menos de 10% de execução com 19% do orçamento
· 33% não iniciado com 53% do orçamento
· 9% não contratado com 12% do orçamento
Os dados apresentados robustecem as informações apresentadas pela UJ, acerca da plurianualidade de seus empreendimentos, haja vista demonstrar que 40% os empreendimentos selecionados entre 2007 e 2010 estão em estágio de execução, após passados, no mínimo, 5 anos.
Além disso, percebe-se que 42% dos empreendimentos do PAC 2 não começaram a ser executados, refletindo, possivelmente, os referidos efeitos da restrição orçamentária na emissão da autorização de início de obra.
Conclusão
Em que pese a percepção do baixo percentual de execução das obras do PAC 2 até o final de 2015, entende-se que os indicadores implementados pela SNSA indicam avanços em relação às gestões anteriores na aferição dos resultados da atuação da SNSA.
Diante disso, pondera-se por não propor ressalvas nas contas dos responsáveis pela Unidade acerca deste quesito.
VIII. Avaliação da gestão de pessoas	
Na avaliação da gestão dos recursos humanos, buscou-se verificar a adequação da força de trabalho da Secretaria frente às suas atribuições e a consistência dos controles internos administrativos relacionados à gestão de pessoas, conforme os dados apresentados no Relatório de Gestão (peça 1, p. 96-102) .
O Relatório de Gestão não apresentou ocorrências de acumulação indevida de cargos, funções ou empregos públicos. Também não foram registrados casos de acidentes de trabalho que tenham afetado a capacidade laborativa dos servidores no exercício de 2015.
Informou, também, sobre a contratação de 6 consultores, por meio da organização internacional denominada 'Instituto Interamericano de Cooperação para a Agricultura - IICA', em 2015, com vistas ao desenvolvimento de produtos relativos ao projeto de implantação do Interáguas.
No tocante à força de trabalho disponível na SNSA, a Secretaria encerrou o ano com 99 servidores em seu quadro, sendo 94 servidores em cargo efetivo, 4 sem vínculo com a Administração Pública e 1 empregado público (oriundo da extinta Empresa Brasileira de Transportes Urbanos, conforme a Lei 8.878/1994 c/c Decreto 6.077/2007) . 
Em comparação com a lotação autorizada informada pela UJ no Quadro ,1 (peça 1, p. 96) , o relatório demonstrou que 29% dos servidores do MCidades estão lotados na Secretaria Nacional de Saneamento Ambiental.
A Unidade relatou um decréscimo na força de trabalho ao comparar com o exercício de 2014, quando a Secretaria contava com 104 servidores. Além disso, aduziu que a força de trabalho é insuficiente e incompatível com a complexidade das atividades sob sua responsabilidade e com os vultosos investimentos sob sua gestão.
Foi colocado como o maior risco na área de gestão de pessoas, a crescente taxa de evasão, fato que vem causando impactos não apenas sob ponto de vista humano, mas também sob a ótica do conhecimento, pois trazem prejuízos ao desempenho adequado das funções da Secretaria e demanda um novo ciclo de capacitações a cada reposição.
Nesse sentido, a UJ destacou a saída de 4 Analistas de Infraestrutura e de 1 Especialista em Políticas Públicas e Gestão Governamental, que representou grandes perdas, principalmente por serem de quadros de difícil reposição, pois as carreiras são vinculadas ao Ministério do Planejamento e são de exercício descentralizado.
Nesse contexto, com vistas a adotar medidas de incentivo à permanência de profissionais, a UJ apresentou os principais motivos da evasão de servidores, que são:
· Sobrecarga de trabalho
· Desmotivação com o tipo de trabalho realizado
·  Falta de perspectivas para ascensão funcional na carreira
· Desejo de regresso à cidade de origem (muitos servidores não são do Distrito Federal) 
· Precariedade das condições de trabalho (especialmente TI e apoio administrativo) 
· Baixa autonomia técnica
· Mudança para carreiras com melhores patamares salariais
Outra fonte de risco, dessa vez apontada pela CGU, foi a defasada estruturação organizacional do Ministério, datada de 2003. Apesar de a SNSA ter submetido uma proposta de reestruturação organizacional à Secretaria Executiva do MCidades, o Planejamento Estratégico foi finalizado sem que um novo modelo de estrutura tenha sido formalizado.
Conclusão
A auditoria nos controles internos do extinto Ministério das Cidades constatou a assunção de compromissos superior à capacidade financeira e administrativa do Ministério (TC Processo 031.563/2016-3, peça 104, p. 85 a 95) . Vale destacar o seguinte trecho:
364. Diante disso, entende-se que a média refletida no indicador do plano estratégico, de 80 contratos por servidor, pode prejudicar o acompanhamento tempestivo dos empreendimentos contratados, haja vista que dentre suas atribuições estão: analisar as carta-consultas apresentadas, selecionar empreendimentos, homologar análise de engenharia da Mandatária, emitir autorização de início das obras, acompanhar, via sistema SACI, a evolução das obras e supervisionar as atividades delegadas à Mandatária - atribuições estas que são especializadas e possuem certo grau de complexidade.
365. Contudo, a falta de procedimentos operacionais padronizados para realizar cada uma das atividades acima descritas (assunto tratado no achado 1 deste relatório) inviabiliza o conhecimento da proporção ideal de contratos por servidor.
366. Nesse sentido, vale salientar que, ainda que a situação de insuficiência de recursos humanos não possa ser definitivamente solucionada sem a alocação de novos servidores para o Ministério, a racionalização dos processos de trabalho e a atuação orientada por um adequado mapeamento de riscos (assuntos tratados nas propostas de encaminhamento dos achados 1 e 6 deste relatório) poderá contribuir para redução da gravidade dos problemas verificados, bem como para aumentar a confiabilidade das estimativas de demanda de pessoal.
Desse modo, a insuficiência da força de trabalho e sua incompatibilidade com a complexidade das atividades sob sua responsabilidade e com os vultosos investimentos sob sua gestão devem ser enfrentados em conjunto com a definição de procedimentos, a racionalização de processos e, especialmente, a uma atuação orientada por um adequado mapeamento de riscos, em sintonia com a Instrução Normativa Conjunta MP/CGU 01, de maio de 2016, que dispõe sobre controles internos, gestão de riscos e governança no âmbito do Poder Executivo federal.
Sobre a necessidade de procedimentos, o documento 'Planejamento Estratégico 2013-2015, Monitoramento de Projetos Prioritários e Modernização da Gestão, Produto 3.5, 10/9/2014' (TC Processo 031.563/2016-3, peça 88, p. 120) , confeccionado pela Fundação Getúlio Vargas - FGV, explicita a falta de padronização, o retrabalho e a ocorrência de trabalho artesanal, o que deve ser considerado nas afirmações sobre insuficiência de força de trabalho.
Não se pode perder de vista que a análise crítica de riscos que possam impactar a implementação da estratégia e a consecução dos objetivos da organização no cumprimento da sua missão institucional deve ser um objetivo da alta administração, conforme dispõe o Decreto Federal 9.203, de 22/11/2017.
Ademais, o TCU recomendou ao extinto Ministério das Cidades e ao MPDG dotar o MCidades de capacidade administrativa e financeira compatível com o volume de compromissos já assumidos pelo órgão e com as necessidades e demandas decorrentes do exercício de suas competências, de modo a viabilizar a regular formulação, implementação e avaliação dos serviços, programas e políticas públicas sob sua responsabilidade (item 9.8.2 do Acórdão 2153/2018-TCU-Plenário) .
Isto posto, devem ser registradas ressalvas em relação à falta de procedimentos padronizados em 2015 para racionalização dos processos da SNSA, especialmente no contexto de insuficiência de pessoal.
IX. Avaliação da gestão de compras e contratações
Os atos de gestão concernentes ao item - gestão de compras e contratações, do Anexo II, da Decisão Normativa TCU 147/2015, são conduzidos fora do âmbito da SNSA, conforme consta no Relatório de Auditoria Anual de Contas da CGU.
X. Avaliação de passivos assumidos
Os atos de gestão concernentes ao item - passivos assumidos sem prévia previsão orçamentária, do Anexo II, da Decisão Normativa TCU 147/2015, são conduzidos fora do âmbito da SNSA, conforme consta no Relatório de Auditoria Anual de Contas da CGU.
XI. Avaliação da gestão de tecnologia da informação
Os atos de gestão concernentes ao item - gestão da tecnologia da informação, do Anexo II, da Decisão Normativa TCU 147/2015, são conduzidos fora do âmbito da SNSA, conforme consta no Relatório de Auditoria Anual de Contas da CGU.
XII Avaliação da gestão patrimonial
Os atos de gestão concernentes ao item - gestão patrimonial, do Anexo II, da Decisão Normativa TCU 147/2015, são conduzidos fora do âmbito da SNSA, conforme consta no Relatório de Auditoria Anual de Contas da CGU.
XIII. Avaliação das renúncias de receita
Os atos de gestão concernentes ao item - renúncia de receita, do Anexo II, da Decisão Normativa TCU 147/2015, são conduzidos fora do âmbito da SNSA, conforme consta no Relatório de Auditoria Anual de Contas da CGU.
XIV. Avaliação dos controles internos relacionado às demonstrações contábeis
Os atos de gestão concernentes ao item - controles internos relacionado às demonstrações contábeis, do Anexo II, da Decisão Normativa TCU 147/2015, são conduzidos fora do âmbito da SNSA, conforme consta no Relatório de Auditoria Anual de Contas da CGU.
XV. Avaliação quanto ao atendimento ao Acórdão 1212/2014-TCU-Plenário (reflexos da desoneração da folha de pagamento) 
Os atos de gestão concernentes ao item - atendimento ao Acórdão 1212/2014-TCU-Plenário, do Anexo II, da Decisão Normativa TCU 147/2015, são conduzidos fora do âmbito da SNSA, conforme consta no Relatório de Auditoria Anual de Contas da CGU.
XVI. Avaliação da política de acessibilidade
Os atos de gestão concernentes ao item - política de acessibilidade, do Anexo II, da Decisão Normativa TCU 147/2015, são conduzidos fora do âmbito da SNSA, conforme consta no Relatório de Auditoria Anual de Contas da CGU.
XVII. Avaliação da observância da ordem cronológica dos pagamentos
Os atos de gestão concernentes ao item - ordem cronológica dos pagamentos, do Anexo II, da Decisão Normativa TCU 147/2015, são conduzidos fora do âmbito da SNSA, conforme consta no Relatório de Auditoria Anual de Contas da CGU.
XVIII. Avaliação da situação das transferências voluntárias vigentes (convênios, contratos de repasse, termos de cooperação, termos de compromisso, bem como transferências a título de subvenções, auxílios ou contribuições) 
Este tópico visa avaliar as ações de controle e de acompanhamento efetuados pela SNSA sobre os recursos repassados, o cumprimento dos objetivos pactuados, a regularidade da execução dos objetos e a análise das prestações de contas encaminhadas pelos convenentes, de modo a garantir a efetividade da política pública conduzida por intermédio das transferências.
No tocante às prestações de contas das transferências concedidas através da UG 175004 (Caixa) , a SNSA apresentou os dados acerca do total de convênios e contratos de repasse existentes, os respectivos montantes repassados e a situação das prestações de contas, se apresentadas ou não (peça 1, p. 65) , reproduzidos na Tabela 13 a seguir.
Tabela 13 - Quadro-resumo das prestações de contas sobre transferência concedidas pela SNSA
Fonte: Relatório de Gestão da SNSA, exercício 2015 (peça 1, p. 65) 
Ante os dados da tabela, é possível constatar que a maioria das contas que detinham o prazo para prestação em 2015 foram apresentadas, quando se trata dos termos de compromisso, tendo somente 5,78% de inadimplência por atraso na prestação. No entanto, no exame da prestação de contas dos contratos de repasse, distingue-se que a maioria das contas não foram prestadas no exercício de 2015.
Das contas apresentadas à SNSA, a tabela 14 especifica a situação das análises realizadas em 2015:
Tabela 14 - Situação da análise das contas prestadas em 2015
Fonte: Relatório de Gestão da SNSA, exercício 2015 (peça 1, p. 65) 
Das contas apresentadas relativas a termo de compromisso, vê-se que todas que foram analisadas foram aprovadas. Por outro lado, observa-se que apenas um contrato de repasse foi analisado. Vale ressaltar que, no casso da UG 175004, a SNSA informou que a responsabilidade em analisar os instrumentos conveniais de ambos tipos é da Caixa Econômica Federal.
Diante desse baixo índice de contratos de repasse aprovados, a UJ esclareceu que há algumas inconsistências nas informações oriundas dos sistemas da Caixa que podem fornecer informação equivocada a respeito desses índices. Por exemplo, das 197 contas de contrato de repasse que aparecem na Tabela 12 como não apresentadas, sendo 156 do exercício anterior e 41 do exercício de 2015, a UJ esclareceu que 102 encontram-se em Tomadas de Contas Especial, 04 estão sob liminar e 01 com suspensiva. 
Outro ponto sobre as inconsistências dessas informações se refere ao procedimento adotado pela Caixa, que somente considera como prestação de contas aprovada quando homologada no SIAFI. Aquelas aprovadas na CAIXA, mas ainda não homologadas, foram consideradas 'não analisadas'. 
Sobre a confiabilidade das informações disponibilizadas, a CGU identificou divergência entre os dados das transferências registrados na base de dados da SNSA e na base de dados da Caixa, relativos ao acompanhamento de obras. Após detectar, nos sistemas da Caixa, o cadastro de obras sem registro de evolução em 2014 e 2015 e que não constavam como 'paralisadas', a CGU verificou que a SNSA acompanhou o andamento com maior fidedignidade, quando se tratava de empreendimentos incluídos no Programa de Aceleração de Crescimento (PAC) . Por outro lado, os investimentos fora da área de abrangência do PAC careceram desse acompanhamento.
Além disso, a CGU identificou que foi constituído um grupo de monitoramento intensivo especificamente para Termos de Compromissos enquadrados nas seguintes condições:
Termos de Compromissos incluídos no plano de ação elaborado para atender as determinações do Acórdão 593/2015-TCU-Plenário: contratos de abastecimento de água e de esgotamento sanitário firmados entre os exercícios de 2007 e 2011 (300 termos de compromisso - R$ 6,4 bilhões	
Termos de Compromisso de Drenagem Urbana no Estado do Rio de Janeiro firmados para prevenção de desastres naturais por enxurradas, inundações e alagamentos, relacionados no Acórdão 3301/2014-TCU-Plenário (5 termos de compromisso - R$ 521,2 milhões) 
Termos de Compromisso com obras paralisadas há mais de 12 meses e com recursos financeiros significativos (mais de 3% do valor do repasse) ociosos, depositados na conta bancária vinculada.
A CGU também destacou outras medidas tomadas pela SNSA visando a adequação das transferências à nova realidade orçamentária e financeira da União, como a contratação, a homologação da Síntese do Projeto Aprovado (SPA) e a emissão da Autorização de Início do Objeto (AIO) , que passaram a ser realizadas por ato do Ministro de Estado das Cidades.
Essas medidas, segundo a CGU, minimizaram os impactos do cenário econômico adverso do ano de 2015 na carteira de investimentos. Essa constatação foi feita ao se comparar o índice de obras paralisadas entre os exercícios de 2014 e de 2015. Não obstante a drástica redução de investimentos ocorrida em 2015, verificou-se que 20,3% das obras foram paralisadas. Em 2014 esse índice foi de 19,4%.
Explorando esse índice em relação a cada ação da Lei Orçamentária Anual (LOA) , o controle interno constatou que houve um aumento de obras paralisadas para as Ações 10SC e 1N08, enquanto que para as outras ações os índices foram reduzidos ou permaneceram estáveis.
A justificativa apresentada para o controle, a respeito disso, foi no sentido de que, para as Ações 10SC e 1N08, foram utilizados os órgãos da administração indireta dos entes federados como intervenientes executores dos objetos do contrato, em especial as companhias e autarquias estaduais ou municipais de abastecimento de água e de esgotamento sanitário. Segundo apurado pela CGU com a UJ, para as companhias de abastecimento de água e de esgotamento, a crise hídrica de 2015 impactou sua situação financeira, tendo em vista que o encarecimento da energia elétrica e a redução da vazão média de água distribuída. Esses fatores aliados aos constantes atrasos na liberação de recursos pela União resultaram na paralisação de alguns empreendimentos.
Conclusão
Com base na análise da CGU, verifica-se que a SNSA atuou em 2015 sob condições adversas e atípicas de execução dos termos e compromissos e contratos de repasse. Considerando essa situação na avaliação da gestão das transferências, pode-se verificar que a UJ adotou medidas para amenizar os impactos em sua carteira de investimentos, mantendo a execução financeira das ações de governo sob sua responsabilidade.
No Fiscobras 2016, a SNSA registrou medidas administrativas com vistas a reduzir a demanda orçamentária e financeira:
TC Processo 014.456/2016-8 - Obras para amortecimento de cheias nos rios Belém, Pinheirinho, Água Verde e Pilarzinho, no Paraná (Fiscobras 2016) , peça 76 daquele processo, p. 9-10 (ofício datado de 23/11/2016) : 
5. [¿] desde 2013 o orçamento disponibilizado para a SNSA começou a diminuir em relação à previsão da LOA, em 2014 e 2015, essa redução foi de cerca de 50%, e em 2016 a própria LOA foi reduzida para menos de 1/4 do valor do exercício anterior. Para os anos de 2017 e 2018, o Ministério do Planejamento, Desenvolvimento e Gestão informou que a previsão do orçamento da SNSA é de R$ 1,35 bilhão para cada exercício.
6. Embora estes valores sejam significativos, não são suficientes para fazer frente aos compromissos assumidos pela SNSA. A Tabela 2 mostrada a seguir apresenta a situação das operações, seu número e valores. (¿) 
7. Estes números mostram que a SNSA ainda tem a empenhar cerca de R$ 16,8 bilhões, assim, com base na previsão para os anos de 2017 e 2018 de R$ 1,35 bilhão, sem nenhuma inclusão de nova operação, seriam necessários cerca de 12 anos para completar os empenhos.
8. Diante disso, o Ministério estuda uma solução sobre que providências deve adotar para equilibrar seu orçamento e do [orçamento] da SNSA. Assim, o Ministério das Cidades tem adotado medidas administrativas com vistas a reduzir a demanda orçamentária e financeira, dentre as quais, citam-se as seguintes:
8.1. Suspensão de realização de seleção pública propostas;
8.2. Redução substancial de homologação das Síntese de Projeto Aprovado - SPAs, com a transferência dessa competência das Secretarias finalísticas para o Gabinete do Ministro - Portaria n. 368, de 2 julho de 2015, e posteriormente para a Secretaria Executiva - Portaria n. 320, de 14 julho de 2016;
8.3. Exigência da homologação da SPA para iniciar a licitação e não somente a aprovação do projeto pela CAIXA como era o procedimento;
8.4. Redução substancial da emissão de Autorização de Início de Objeto - AIO para novas obras ou novas etapas de obras para as operações em andamento, com a transferência dessa competência da CAIXA para o Gabinete do Ministro - Portaria n. 368, de 2 julho de 2015, e posteriormente para a Secretaria Executiva - Portaria n. 320, de 14 julho de 2016 (...) (grifo nosso) 
É relevante destacar que apesar das medidas de redução de homologação da SPA e de emissão da Autorização para início do objeto serem eficazes do ponto de vista exclusivamente financeiro, devido à escassez de recursos federais, o cumprimento dos objetivos pactuados e a regularidade da execução dos objetos são prejudicados, o que, por sua vez, prejudica a efetividade da política pública conduzida por intermédio das transferências, já que os projetos já haviam sido selecionados e muitos deles já tinham etapas com funcionalidade em andamento.
Dessa forma e considerando que a gestão dos recursos federais ultrapassa as competências da SNSA, entendese que nenhuma ressalva deve ser feita nas contas dos responsáveis pela Unidade acerca deste quesito.
XIX. Demonstrativo das Obras Atrasadas e Paralisadas ao Longo do Exercício
Esse tópico foi inserido no Relatório de Gestão para apresentar as informações acerca dos contratos de repasse e termos de compromisso que apresentaram obras atrasadas e paralisadas ao longo do exercício de 2015, bem como relatar as providências adotadas pela UJ e os resultados obtidos. 
Transferências Voluntárias
Segundo informado no Relatório de Gestão, a SNSA atuou na gestão da execução física dos contratos de repasse oriundos de transferências voluntárias por meio do monitoramento regular, que inclui (i) as análises das Sínteses de Projetos Aprovados - SPA, elaboradas pela Mandatária; (ii) o atendimento aos apontamentos dos órgãos de controle e Ministério Público; e (iii) a interface com os tomadores de recursos para atendimento de solicitações diversas.
Além do monitoramento regular, houve também ações de monitoramento específicas realizadas pela SNSA nas obras que não tinham sido iniciadas, assim como naquelas paralisadas ou atrasadas a partir de 2011.
A Unidade informou também que o monitoramento se deu de forma amostral, tendo em vista a existência de 664 contratos de repasse ativos sob gestão operacional, frente à pouca quantidade de pessoal nos seus quadros. Acrescentou ainda que, por essa mesma razão, foram priorizadas as transferências com valores liberados integralmente, as que estão com obras atrasadas ou paralisadas e as que contam com execução igual ou superior a 90%.
Quanto a esses contratos, a UJ diligenciou a Caixa em diversos momentos para que providências fossem tomadas medidas nos seguintes casos: (i) obras não concluídas sem funcionalidades - promovesse o encerramento do contrato e devolução dos recursos federais; (ii) prestação de contas não analisadas após o prazo estipulado - promovesse a análise; (iii) proponentes que não prestaram contas no prazo estabelecido - promovesse a instauração da Tomada de Contas Especial.
O quadro a seguir demonstra a situação das obras dos contratos de repasse sob reponsabilidade da SNSA:
Tabela 15 - Situação das obras dos contratos de repasse da SNSA em 2015
	Fonte: Relatório de Gestão da SNSA, exercício 2015 (peça 1, p. 71) 
Diante desse cenário com diversas obras atrasadas e paralisadas, a UJ informou que as ações para 2016 estarão focadas nos contratos assinados anteriores a 2011 que ainda estejam em execução, bem como buscar aperfeiçoar a forma de acompanhamento dos contratos, especialmente definindo a padronização dos dados repassados pela CAIXA, permitindo que a análise seja rápida, eficaz e de fácil entendimento.
Transferências Obrigatórias e Obras Paralisadas e Atrasadas
Em relação às obras do PAC, a Secretaria informou que o monitoramento é realizado, substancialmente, por meio de informações disponibilizadas periodicamente pela Caixa em um banco de dados via internet (PAC PENDENCIAS) . No entanto, além desse instrumento de monitoramento remoto, destacam-se as ações de monitoramento específico realizadas pela DDCOT, tais como a realização de reuniões presenciais com a CAIXA e com o compromissário, reuniões de Gabinete de Gestão Integrada (GGI) , videoconferências ou visitas in-loco.
O órgão de controle interno constatou que em 2015 não houve aprimoramento nos normativos que regulam a execução das Ações de Governo. Entretanto, as ações tomadas pela SNSA, destacadas ao longo deste relatório, foram consideradas como adequadas para a gestão do órgão.
Em relação à situação dessas obras, as operações correspondentes a 33,9% dos contratos ativos com obras iniciadas foram classificadas como 'paralisadas' ao fim do exercício, conforme informações apresentadas na tabela 16:
Tabela 16 - Situação das obras dos contratos de repasse da SNSA em 2015
Fonte: Relatório de Gestão da SNSA, exercício 2015 (peça 1, p. 73) 
Como visto na tabela, a paralisação de obras atingiu 365 empreendimentos e ficou mais evidente nas ações de saneamento integrado e esgotamento sanitário. A Unidade faz um comparativo com a situação de 2014, a fim de demonstrar a evolução do andamento da obra após se enquadrar nessa condição.
Conforme consta à fl. 73, aproximadamente 50% das obras paralisadas no ano de 2014 foram retomadas ou até concluídas ao final de 2015, fato que demonstra que essa situação é reversível. Por outro lado, há empreendimentos que estavam em andamento ao final de 2014, que foram enquadrados como paralisados em 2015, representando cerca de 30% do total de recursos.
Visando a melhoria na gestão dos contratos com obras paralisadas e diminuição do tempo de paralisação, a UJ informou que está sendo implementada uma nova rotina para acompanhamento e monitoramento, estando, inclusive, incluída no Manual de Rotinas da SNSA, com previsão de publicação para abril de 2016.
Sob o efeito das novas rotinas e das formas de controles mencionadas ao longo deste relatório, especialmente quanto ao monitoramento intensivo, os resultados alcançados pela Secretaria foram compilados na Tabela 17, quando foram avaliados o alcance das medidas nos empreendimentos que completaram 12 meses de paralisação ao longo de 2015:
Tabela 17 - Resultado das providências adotadas para as obras paralisadas há mais de 12 meses em 2015
Fonte: Relatório de Gestão da SNSA, exercício 2015 (peça 1, p. 78) 
Em suma, constata-se que 56% dos investimentos em obras que estavam paralisadas há mais de 12 meses foram retomados, concluídos ou estão em fase de conclusão após atuação da SNSA. Esse fato ressalta a importância do controle que foi exercido pela Secretaria no ano de 2015.
Com relação as obras atrasadas, o Relatório de Gestão destacou que não havia uma rotina específica na SNSA para acompanhá-las, pois ainda há uma limitação nas informações fornecidas pela mandatária, isto é, a Caixa só atualiza o campo situação da obra após a aferição de sua execução física. Assim, dependendo o modelo de aferição, torna-se prejudicada a confiabilidade dessa informação.
Além do mais, a indisponibilidade de recursos humanos da UJ limita o acompanhamento efetivo desses atrasos, haja visto a prioridade dada à paralisação e ao não início de obras, que demandam problemas mais relevantes para a população, exigindo, portanto, uma atuação mais incisiva da SNSA.
Conclusão
Com base nas informações apresentadas pela UJ, entende-se que os argumentos apresentados, que limitam o acompanhamento das obras, são pertinentes. Ainda assim, entende-se que a SNSA buscou aprimorar o acompanhamento das transferências voluntárias e obrigatórias.
Vale destacar também que existem deficiências nos controles internos da Caixa Econômica Federal, Mandatária da União, em relação ao acompanhamento, à avaliação e à aferição da execução do objeto pactuado, conforme constatado pela Auditoria de controles internos do extinto Ministério das Cidades (TC Processo 031.563/2016-3, peça 104, p. 61) .
Desse modo, mesmo com as providências da SNSA, o que é digno de nota, a delegação dessas competências à Caixa deve ser acompanhada, num contexto de contrato de prestação de serviços firmado entre o Ministério e a Instituição Financeira, pela irrenunciável fiscalização da atuação da Mandatária, conforme prevê o inciso III do art. 58 da Lei 8.666/1993, que dispõe sobre as prerrogativas dos contratos administrativos, dentre elas a fiscalização a execução.
Portanto, entende-se não haver a necessidade de ressalvar as contas da unidade acerca deste tópico.
XX. Avaliação do Cumprimento das Recomendações do Controle Interno
A fim de avaliar a atuação da Unidade no atendimento às recomendações do órgão de controle interno, foram analisados o Relatório de Gestão (SNSA) e o Relatório de Auditoria (CGU) .
A CGU verificou que as recomendações não atendidas, feitas na auditoria de contas do exercício de 2014, migraram para o Plano de Providências da Secretaria Executiva, por estarem relacionado mais a mudanças estruturais nos normativos que conduzem a execução das obras do PAC. Além disso, existem ações que estão vinculadas à renovação do contrato de prestação de serviços com a Caixa, cuja conclusão não foi possível ocorrer em 2015, visto que havia uma discussão com o Ministério do Planejamento a respeito da precificação pelos serviços da mandatária.
Ainda, as recomendações para alterações de prazos para o início e a retomada de obras paralisadas, previstas no Manual de Instruções para Contratação e Execução dos Programas e Ações do PAC, não foram alteradas, devido à redução da disponibilidade de recursos investidos, ocorridas em função do cenário econômico, as quais resultaram em alterações no sentido contrário ao recomendado, para evitar que os compromissários fossem prejudicados por razões alheias à sua governabilidade.
A SNSA, por sua vez, informou que foi implantado o Sistema Monitor, que permite uma fácil interação entre o controle interno e a unidade jurisdicionada. Segundo o relatório (peça 1, p. 107) 'as recomendações que integram o Plano de Providências Permanente desta SNSA são encaminhadas e respondidas via Sistema Monitor, não chegando mais os documentos em meio físico'.
Ao final do exercício, 207 recomendações estavam registradas no Sistema Monitor. Segundo os dados da UJ, o andamento dado a elas se deu da seguinte maneira:
Figura 1 - Andamento das recomendações da CGU registradas no Sistema Monitor
Status ao final de 2015DetalhamentoStatus até o Relatório de Gestão
Fonte: Elaboração própria, com base nas informações do Relatório de Gestão da SNSA, exercício 2015 (peça 1, p. 108-109) 
Com base na figura 1, nota-se que apesar no grande número de recomendações, uma pequena parcela encontra-se ainda com o status pendente, refletindo que a SNSA manteve diálogo ou adotou medidas para atender as solicitações feitas pela CGU em 2015.
Conclusão
Desse modo, considerando os argumentos da CGU, entende-se que não cabe ressalvas nas contas dos responsáveis quanto ao atendimento as recomendações do controle interno no âmbito da SNSA.
XXI. Avaliação do Cumprimento das Determinações e Recomendações do TCU
A UJ efetuou pesquisa no sítio eletrônico do TCU e identificou que o Acórdão 593/2015-TCU-Plenário determinou ao MCidades que:
9.1.1. encaminhe a este Tribunal, no prazo de 90 (noventa) dias, a contar da ciência desta deliberação, plano de ação contendo cronograma de implementação de medidas visando mitigar as causas de atrasos, paralisações e retardo no início das obras de saneamento básico custeadas com recursos repassados pelo ministério, considerando também a possibilidade de adoção das recomendações abaixo exaradas. 
9.1.2. divulgue, em página da rede mundial de computadores, informações relativas aos empreendimentos de saneamento básico custeados com recursos repassados pela União, com detalhamento, no mínimo, sobre os prazos de entrega e orçamentos inicialmente pactuados, situação do empreendimento, com percentual de execução física e financeira das obras e número de repactuações, em consonância com os arts. 7º e 8º da Lei 12.527/2011
O TC Processo 008.337/2015-2 foi constituído com o propósito de monitorar as deliberações do Acórdão 593/2015-TCU-Plenário, exarado no âmbito do TC Processo 003.997/20146, cujo objeto era a fiscalização das obras de saneamento financiadas com recursos repassados pelo extinto Ministério das Cidades a outras unidades da federação. 
O item 9.1.1 do referido acórdão determinou ao MCidades a elaboração de plano de ação contendo cronograma de implantação de medidas visando à mitigação das causas dos atrasos, paralisações e retardos no início das obras de saneamento básico financiadas com recursos repassados pelo ministério, sob responsabilidade da SNSA.
O Acórdão 2221/2019-TCU-Plenário, de relatoria do Ministro Weder de Oliveira, considerou essa determinação parcialmente cumprida, valendo destacar trecho da Instrução que serviu de subsídio para o referido Acórdão (TC Processo 008.337/2015-2, peça 48, p. 14) : 'o alcance da atuação ministerial restou prejudicado em decorrência de uma série de fatores comentados que transbordam as competências do ministério'. Esses fatores foram considerados nos encaminhamentos do Acórdão 2153/2018-TCU-Plenário.
Além disso, o Acórdão 3301/2014-TCU-Plenário, no processo de acompanhamento TC Processo 013.554/2013-1, determinou na sessão do dia 24/11/2014 que o MCidades apresentasse plano de ação a fim de detalhar os cronogramas físico-financeiro para finalização das obras objeto de alguns contratos de repasse.
Visando atender essa determinação, os contratos de repasses relacionados na deliberação do TCU também foram incluídos no plano de ação de monitoramento intensivo supramencionado, de acordo com o Relatório Anual de Contas da CGU.
Já o Acórdão 6429/2015-TCU-Primeira Câmara, que arquivou a tomada de contas (TC Processo 027.970/2014-0) referente aos termos de repasse celebrados com a Prefeitura do Município de João Neiva (158.872-77/2003 e 158.873-81/2003) , determinou que o MCidades tomasse providências com vistas a viabilizar a execução das obras e conferir plena funcionalidade aos serviços executados.
A UJ justificou o não cumprimento da referida determinação no sentido de que o Decreto 5.843/2006 estabeleceu prazo máximo para cancelamento de restos a pagar não processados de 2004. As despesas relativas aos termos de repasse supracitados foram bloqueadas por esse motivo, estando atualmente a UJ dependendo de novos aportes para conferir plena funcionalidade aos serviços executados.
No entanto, complementou que o MCidades está impedido de aportar recursos federais de obras de esgotamento sanitário em municípios com população inferior a 50 mil habitantes, como é o caso de João Neiva/ES, em cumprimento à distribuição de competências entre os órgãos federais atuantes na área de saneamento básico, estipulada pelo PPA 2012-2015 e refletida na LOA. Conforme informado pela UJ, o órgão competente para aportar os referidos recursos seria a Fundação Nacional da Saúde (FNS) .
O argumento apresentado pelo MCidades foi acolhido por esta Corte por meio do Acórdão 4197/2017-TCU-Primeira Câmara, tornando insubsistentes os subitens 1.8.1 e 1.8.2 do Acórdão 6429/2015-TCU-Primeira Câmara.
Cumpre frisar que os processos de prestação de contas da Secretaria relativas aos anos de 2013 e 2014 foram objetos de deliberações deste TCU nos Acórdão 423/2016-TCU-Primeira Câmara e 7.473/2017-TCU-1ª Câmara, respectivamente. Nesses casos, as determinações e recomendações proferidas à Unidade não poderiam ter sido cumpridas em 2015 por terem sido exaradas em exercícios posteriores.
No Acórdão 7473/2017-TCU-Primeira Câmara, foi considerado que os problemas reportados pelo órgão de controle interno no Relatório de Auditoria de Gestão vêm sendo apontados em sucessivos exercícios, sem que medidas tenham sido empregadas pela SNSA para evita-los. Além disso, as recomendações nele expedidas se amoldavam àquelas verificadas no Acórdão 593/2015-TCU-Plenário, em relação aos empreendimentos com problemas de execução. Por essa razão, o Acórdão recomendou à SNSA que apresentasse plano que contenha ações, responsáveis e prazos para aperfeiçoar o monitoramento e a avaliação das obras sob sua responsabilidade, visando evitar riscos de paralisações, atrasos, falhas e desperdícios de recursos, além de aprimorar o controle das prestações de contas de contratos de repasse. Por fim, o Acórdão deu ciência sobre a necessidade da SNSA apresentar os períodos de efetiva substituição dos responsáveis integrantes do rol.
Conclusão
Diante das informações apresentadas, entende-se não haver motivos para ressalvar as contas dos responsáveis pela UJ sobre este tópico.
CONCLUSÃO
Neste trabalho foram analisados os atos de gestão praticados pelos responsáveis das áreas auditadas da Secretaria Nacional de Saneamento Ambiental, especialmente aqueles listados no art. 10 da IN TCU 63/2010, no período compreendido entre 1/1/2015 a 31/12/2015.
Os exames foram efetuados por seleção de itens, conforme escopo do trabalho informado no Relatório de Auditoria Anual de Contas, nas áreas selecionadas em função das atividades por elas executadas. Foram objeto de exame, também, os resultados advindos das ações de controle realizadas pela CGU ao longo do exercício de 2015 sobre a gestão da unidade auditada.
O órgão de controle interno competente concluiu sua análise pela regularidade das contas dos responsáveis, mesmo tendo sido apontadas constatações relevantes, uma vez que, segundo a própria CGU, foram registrados os seguintes achados: (i) avaliação deficitária da implementação e monitoramento do Plano Nacional de Saneamento Básico (Plansab) e (ii) baixo percentual de Planos Municipais de Saneamento Básico (PMSB) .
Além dos fatos apontados pela auditoria, o parecer do dirigente do controle interno (peça 6) constatou: (i) a necessidade de elaboração de estudo para a definição, de forma regionalizada, do valor médio estimado dos Planos Municipais de Saneamento Básico; e (ii) a publicação, no sítio eletrônico do Ministério na internet do Panorama dos Planos Municipais de Saneamento Básico no Brasil.
O Ministro das Cidades, na qualidade de Ministro de Estado supervisor da área, em observância à previsão do art. 52 da Lei 8.443/1992, emitiu pronunciamento em que afirmou ter tomado conhecimento das conclusões contidas no Relatório de Auditoria, da regularidade emitida no Certificado de Auditoria, bem como do Parecer do Dirigente do Controle Interno da Controladoria Geral da União acerca das presentes contas (peça 8) .
Dos problemas verificados nesta instrução, destaca-se os atinentes aos baixos resultados qualitativos e quantitativos na gestão da Secretaria, incluindo as ações previstas na Lei Orçamentária Anual (LOA) e as metas previstas no plano plurianual (PPA) 20122015, especialmente quanto à falha no monitoramento e na avaliação do Plansab e à baixa efetividade nas ações relacionadas à universalização dos planos de saneamento básico nos municípios brasileiros. 
Os fatores supramencionados ensejam o registro de ressalvas nas contas dos responsáveis pela Unidade. Vale lembrar que os resultados da gestão da SNSA já foram motivo de ressalvas nas contas da unidade jurisdicionada relativas ao ano de 2013 e 2014, conforme se verifica nos votos condutores do Acórdão 423/2016-TCU-Primeira Câmara e 7.473/2017-TCU-1ª Câmara, que julgaram as citadas contas.
Além disso, constatou-se que a insuficiência da força de trabalho e sua incompatibilidade com a complexidade das atividades sob a responsabilidade da SNSA e com os vultosos investimentos sob sua gestão devem ser enfrentados em conjunto com a definição de procedimento. Nesse sentido, a ausência de procedimentos visando racionalizar a atuação dos analistas, também foi considerada motivo de ressalva.
Quanto à necessidade do extinto Ministério das Cidades promover melhorias na estrutura organizacional, de forma a adequar o quadro de pessoal da SNSA para o cumprimento de atividades sob sua responsabilidade, considera-se que o item 9.8.2 do Acórdão 2153/2018-TCU-Plenário aborda sobre o mesmo ponto.
Da mesma forma, em relação às fragilidades no acompanhamento das atividades da Caixa Econômica Federal no papel de operadora das transferências descentralizadas, entende-se que as irregularidades identificadas mereciam ser objeto de proposta de encaminhamento com o objetivo de saneá-las. Contudo, verificou-se que o Acórdão 1.079/2019, que tratou da auditoria sobre as obras paralisadas, abordou inúmeras recomendações que contemplam esses pontos, motivo pelo qual não constará proposta neste processo.
Por último, vale ressaltar que a avaliação do controle e monitoramento das transferências voluntárias, objetos de ressalvas nas contas anuais dos gestores da SNSA relativas aos exercícios de 2008, 2009 e 2013, neste ano, foi centralizada na Auditoria das Contas da Secretaria Executiva (TC Processo 009.344/2017-9) .
Desse modo, com base na recorrência das falhas apontadas, em que pese a opinião do órgão emitida no Certificado de Auditoria pela regularidade das contas dos responsáveis relativas ao exercício de 2015, entende-se que especificamente as contas dos responsáveis indicados no Apêndice deste relatório não estão em condições de serem julgadas regulares, com quitação plena, mas, sim, regulares com as ressalvas apontadas nos §§ 43, 111 e 135.
PROPOSTA DE ENCAMINHAMENTO
Diante do exposto, submetem-se os autos à consideração superior, com as seguintes propostas:
com fundamento nos arts. 1º, inciso I, 16, inciso II, 18 e 23, inciso II, da Lei 8.443/1992 c/c os arts. 1º, inciso I, 208 e 214, inciso II, do Regimento Interno do TCU, que sejam julgadas regulares com ressalvas as contas dos Srs. Ernani Ciriaco de Miranda, CPF: 369.836.836.68; Johnny Ferreira dos Santos, CPF: XXX.426.451-XX; Manoel Renato Machado Filho, CPF: XXX.239.401-XX; e Paulo Ferreira, CPF: XXX.278.888-XX, em razão dos baixos resultados qualitativos e quantitativos na gestão da Secretaria, incluindo as ações previstas na LOA e as metas previstas no PPA 2012-2015, especialmente quanto à falha no monitoramento e avaliação do Plansab e à baixa efetividade nas ações relacionadas à universalização dos planos de saneamento básico nos municípios brasileiros, e devido à ausência de procedimentos para a racionalização das atividades de acompanhamento dos empreendimentos, porém, dandolhes quitação;
com fundamento nos arts. 1º, inciso I, 16, inciso II, 18 e 23, inciso II, da Lei 8.443/1992 c/c os arts. 1º, inciso I, 208 e 214, inciso II, do Regimento Interno do TCU, que sejam julgadas regulares as contas dos Srs Gustavo Zarif Frayha, CPF: XXX.175.646-XX; Helio José de Freitas, CPF: XXX.016.951-XX; Miguel Crisóstomo Brito Leite, CPF: 430.536.70500; e Osvaldo Garcia, CPF: XXX.650.146-XX, dando-lhes quitação plena;
dar ciência à Secretaria Nacional de Saneamento Ambiental sobre não ter sido informado, no Rol de Responsáveis do Relatório de Gestão relativo ao exercício de 2015, se os responsáveis substitutos efetivamente exerceram substituições dos titulares, nem os respectivos períodos, contrariamente ao que prevê o art. 6º, § 5º da DN TCU 147/2015, com vistas à prevenção de ocorrência de outras semelhantes.
com fundamento no art. 169, inciso V, da Resolução TCU 246/2011 - Regimento Interno do TCU, arquivar o presente processo.".
2.	O Sr. Secretário-Substituto da SeinfraUrbana anuiu com as análises e propostas contidas na instrução (peça 11) .
3.	O Representante do MP/TCU posicionou-se nos autos nos seguintes termos (peça 12) :
"Diante dos elementos constantes dos autos, este representante do Ministério Público de Contas da União manifesta-se de acordo com a proposta oferecida pela Secretaria de Fiscalização de Infraestrutura Urbana (SeinfraUrbana) , em pareceres uniformes (peças 9 a 11) . Ressalva, tão somente, a necessidade do seguinte ajuste no subitem II do parágrafo 214 da instrução à peça 9 (p. 37) :
DE:
II. com fundamento nos arts. 1º, inciso I, 16, inciso II, 18 e 23, inciso II, da Lei 8.443/1992 c/c os arts. 1º, inciso I, 208 e 214, inciso II, do Regimento Interno do TCU, que sejam julgadas regulares as contas dos Srs Gustavo Zarif Frayha, CPF: XXX.175.646-XX; Helio José de Freitas, CPF: XXX.016.951-XX; Miguel Crisóstomo Brito Leite, CPF: XXX.536.705-XX; e Osvaldo Garcia, CPF: XXX.650.146-XX, dando-lhes quitação plena; 
PARA:
II. com fundamento nos arts. 1º, inciso I, 16, inciso I, 17 e 23, inciso I, da Lei 8.443/1992 c/c os arts. 1º, inciso I, 207 e 214, inciso I, do Regimento Interno do TCU, que sejam julgadas regulares as contas dos Srs Gustavo Zarif Frayha, CPF: XXX.175.646-XX; Helio José de Freitas, CPF: XXX.016.951-XX; Miguel Crisóstomo Brito Leite, CPF: XXX.536.705-XX; e Osvaldo Garcia, CPF: XXX.650.146-XX, dando-lhes quitação plena;
 (alterações em negrito, relativas à fundamentação para o julgamento pela regularidade das contas dos responsáveis) .".
	
	É o relatório.

não há.

Procurador Rodrigo Medeiros de Lima.

PRESTAÇÃO DE CONTAS ORDINÁRIAS, EXERCÍCIO DE 2015, DA SECRETARIA NACIONAL DE SANEAMENTO AMBIENTAL - SNSA, ENTÃO VINCULADA AO MINISTÉRIO DAS CIDADES (EXTINTO). AUSÊNCIA DE FALHAS CAPAZES DE MACULAR AS CONTAS. CONTAS REGULARES COM RESSALVA PARA ALGUNS RESPONSÁVEIS E REGULARES PARA OS DEMAIS. CIÊNCIA.

PRESTAÇÃO DE CONTAS (PC)

Secretaria de Fiscalização de Infraestrutura Urbana - SeinfraUrbana.

Tratam os autos da Prestação de Contas ordinária da Secretaria Nacional de Saneamento Ambiental - SNSA, exercício de 2015, então vinculada ao Ministério das Cidades (extinto) , em cujo âmbito foram analisados os atos de gestão praticados pelos responsáveis das áreas auditadas da Secretaria Nacional de Saneamento Ambiental, especialmente aqueles listados no art. 10 da IN-TCU 63/2010, no período compreendido entre 1/1/2015 a 31/12/2015.
2. A instrução da unidade técnica analisou adequadamente todas as questões suscitadas nas presentes contas, razão pela qual a acolho como razões de decidir neste momento processual. Uma vez que tal instrução foi integralmente transcrita para o relatório que precede esta proposta de deliberação, abstenho de repetir essas análises, sem prejuízo dos destaques e comentários que apresento a seguir.
3. Conforme apontado pela unidade técnica, o órgão de controle interno competente concluiu sua análise pela regularidade das contas dos responsáveis, tendo registrado como achados apenas: (a) deficiências na avaliação da implementação e monitoramento do Plano Nacional de Saneamento Básico (Plansab) ; e (b) baixo percentual de definição de Planos Municipais de Saneamento Básico (PMSB) . Além desses registros, o parecer do dirigente do controle interno apontou: (c) a necessidade de elaboração de estudo para a definição, de forma regionalizada, do valor médio estimado dos Planos Municipais de Saneamento Básico; e (d) a necessidade de publicação, no sítio eletrônico do Ministério na Internet, do Panorama dos Planos Municipais de Saneamento Básico no Brasil. O então Ministro das Cidades, na qualidade de supervisor da área, emitiu pronunciamento atestando ter tomado conhecimento dessas avaliações. 
4. Além desses registros, a SeinfraUrbana observou a ocorrência de resultados qualitativos e quantitativos abaixo da expectativa na gestão da Secretaria, aí incluídas as ações previstas na Lei Orçamentária Anual (LOA) e as metas previstas no plano plurianual (PPA) 20122015, relacionados especialmente ao monitoramento/avaliação do Plansab e à baixa efetividade nas ações relacionadas à universalização dos planos de saneamento básico nos municípios brasileiros. 
5. São exatamente essas observações que levam a SeinfraUrbana a propor ressalvas nas contas dos responsáveis pela Unidade, especialmente porque tais resultados da gestão da SNSA abaixo das expectativas já motivaram o registro de ressalvas nas contas da unidade jurisdicionada, relativas aos anos de 2013 e 2014.
6. Ainda que a insuficiência da força de trabalho e sua incompatibilidade com a complexidade das atividades sob a responsabilidade da SNSA e com os vultosos investimentos sob sua gestão colaborem para a manutenção dos resultados indesejados, a unidade instrutiva pondera que tais dificuldades devem ser enfrentadas em conjunto com a definição de procedimentos, e que a observada ausência de procedimentos visando racionalizar a atuação dos analistas também deve ser considerada motivo de ressalva.
7. Quanto à inegável necessidade de o ministério supervisor envidar esforços no sentido de promover melhorias na estrutura organizacional da SNSA, de forma a adequar seu quadro de pessoal, numérica e qualitativamente, para o cumprimento de atividades sob sua responsabilidade, a unidade técnica aponta que tal questão já foi objeto do item 9.8.2 do Acórdão 2153/2018-TCU-Plenário, de minha relatoria.
8. Em relação às fragilidades no acompanhamento das atividades da Caixa Econômica Federal no papel de operadora das transferências descentralizadas por ordem da SNSA, a Seinfra Urbana destaca  que o Acórdão 1079/2019-TCU-Plenário, Relator Ministro Vital do Rêgo, que teve por objeto auditoria sobre obras paralisadas, abordou inúmeras recomendações que contemplam essas fragilidades. Entendo serem essas recomendações suficientes ao saneamento das questões; a unidade técnica optou por não apresentar proposta de novas recomendações. 
9. Por último, a unidade instrutiva registra que a avaliação do controle e monitoramento das transferências voluntárias, objetos de ressalvas nas contas anuais dos gestores da SNSA relativas aos exercícios de 2008, 2009 e 2013, foi, a partir desse exercício de 2015, centralizada na Auditoria das Contas da Secretaria Executiva.
10. Assim, e a despeito da opinião do órgão de controle interno, emitida no Certificado de Auditoria, pela regularidade, com quitação plena, das contas dos responsáveis relativas ao exercício de 2015, a SeinfraUrbana propõe que as contas daqueles responsáveis indicados no Apêndice de sua instrução sejam julgadas regulares, com ressalvas (descritas nos §§ 43, 111 e 135, da instrução peça 9) , especialmente em razão da recorrência das falhas observadas.
11. O Representante do MP/TCU, em seu parecer, posiciona-se de acordo com a unidade técnica, apenas apontando a necessidade de correção de texto relativamente fundamentação do julgamento das contas de alguns responsáveis pela regularidade. Concordo com a correção proposta. 
	Ante o exposto, em conformidade com as análises e propostas apresentadas pela unidade técnica, acolhidas pelo MP/TCU, manifesto-me por que o Tribunal aprove o acórdão que ora submeto à deliberação deste Colegiado.  
 
TCU, Sala das Sessões Ministro Luciano Brandão Alves de Souza, em 24 de novembro de 2020.
AUGUSTO SHERMAN CAVALCANTI
Relator